---
title: "LBen Algoritmos de Agrupación"
author: "luisfflorezg"
format: 
  html:
    code-fold: true  # Permite ocultar o mostrar código
    code-summary: "Mostrar código"  # Texto del botón de despliegue
editor: visual
execute: 
  echo: true  # Permite mostrar/ocultar código
  warning: false  # Oculta warnings
  message: false  # Oculta mensajes
  error: false  # Evita mostrar errores en el documento
  
toc: true
toc-title: "Contenido"
toc-depth: 3
number-sections: true
---

## Resumen

Descripcion del analisis

## Carga de Librerias

Listado de librerias utilizadas

```{r}
library(readr)
library(dplyr)
library(lubridate)
library(DT)
library(ggplot2)
library(tidyr)
library(factoextra)
library(cluster)
library(dbscan)
library(openxlsx)
library(car)
library(ggpubr)
library(FSA)
library(tidyverse)
library(e1071)

```

## Cargar Datos Iniciales

En nuestro caso el formato csv - sep ";" es el que se está generando desde las fuentes primarias de información

```{r}
  
cargar_datos <- function(archivo) {
  datos <- read_delim(archivo, delim = ";", col_types = cols(.default = "c"), locale = locale(decimal_mark = ".", grouping_mark = ","), trim_ws = TRUE)
  colnames(datos) <- trimws(colnames(datos))
  if (!all(c("fecha_hora", "consumo") %in% colnames(datos))) {
    stop("El archivo debe contener las columnas 'fecha_hora' y 'consumo'")
  }
  datos <- datos %>%
    mutate(
      fecha_hora = dmy_hm(fecha_hora),
      consumo = as.numeric(consumo),
      año = as.integer(year(fecha_hora)),
      mes = month(fecha_hora, label = TRUE, abbr = TRUE),
      dia = day(fecha_hora),
      dia_sem = wday(fecha_hora, label = TRUE, abbr = FALSE, week_start = 1),
      hora = hour(fecha_hora)
    ) %>%
    select(fecha_hora, año, mes, dia, dia_sem, hora, consumo)
  return(datos)
}

ruta <- "www/caso1.csv"
datos_preparados <- cargar_datos(ruta)
datatable( head (datos_preparados, 10) )
```

## Descripcion del dataset Datos Iniciales

Verificacion de la disponibilidad y formato de las variables requeridas para el analisis

```{r}
describir_datos <- function(datos) {
  resumen <- datos %>%
    summarise(
      Variable = names(.),
      Tipo = sapply(., class),
      Registros = n(),
      Valores_Unicos = sapply(., function(x) length(unique(x))),
      Valores_Faltantes = sapply(., function(x) sum(is.na(x)))
    ) %>%
    as.data.frame()
  datatable(resumen, options = list(pageLength = 10, scrollX = TRUE))
}

describir_datos(datos_preparados)
```

## Limpieza del Dataset Datos Iniciales

Eliminación de datos faltantes

Debido a que no se utilizaran algoritmos que requieran conservar la forma de la serie de datos, es posible eliminar los registros faltantes.

```{r}
limpiar_datos <- function(datos) {
  datos_limpiados <- datos %>%
    select(-fecha_hora) %>%
    na.omit()
  return(datos_limpiados)
}

datos_limpiados <- limpiar_datos(datos_preparados)

describir_datos(datos_limpiados)

# datatable( head(datos_limpiados) )
```

## Analisis Exploratorio de Datos Iniciales

### Graficos de distribicion de frecuencia

Para la metodologia es deseable pero no es necesario que los datos esten balanceados, se requiere la presencia de la mayor cantidad de escenarios posibles (todos los dias y todas las horas), para darle sentido a los grupos que se obtendran mas adelante, la influencia del mes puede ser significativa en caso de que existan patrones de largo plazo (estaciones climaticas, operaciones temporales, entre otros), en los casos de estudio tenemos menos de un año de datos.

```{r}
library(ggplot2)
library(patchwork)

graficar_distribuciones <- function(datos, titulo_size = 16, eje_size = 12) {
  # Gráfico de distribución de meses
  p1 <- ggplot(datos, aes(x = mes)) +
    geom_bar(fill = "steelblue", color = "black") +
    theme_minimal(base_size = 14) +
    labs(title = "Distribución por Mes", x = "Mes", y = "Frecuencia") +
    theme(
      plot.title = element_text(size = titulo_size, face = "bold"),
      axis.text.x = element_text(angle = 45, hjust = 1, size = eje_size),
      axis.text.y = element_text(size = eje_size),
      axis.title.x = element_text(size = eje_size),
      axis.title.y = element_text(size = eje_size)
    )

  # Gráfico de distribución de días de la semana
  p2 <- ggplot(datos, aes(x = dia_sem)) +
    geom_bar(fill = "darkgreen", color = "black") +
    theme_minimal(base_size = 14) +
    labs(title = "Distribución por Día de la Semana", x = "Día", y = "Frecuencia") +
    theme(
      plot.title = element_text(size = titulo_size, face = "bold"),
      axis.text.x = element_text(angle = 45, hjust = 1, size = eje_size),
      axis.text.y = element_text(size = eje_size),
      axis.title.x = element_text(size = eje_size),
      axis.title.y = element_text(size = eje_size)
    )

  # Gráfico de distribución de horas
  p3 <- ggplot(datos, aes(x = factor(hora))) +
    geom_bar(fill = "darkred", color = "black") +
    theme_minimal(base_size = 14) +
    labs(title = "Distribución por Hora", x = "Hora", y = "Frecuencia")+
    theme(
      plot.title = element_text(size = titulo_size, face = "bold"),
      axis.text.x = element_text(angle = 45, hjust = 1, size = 6),
      axis.text.y = element_text(size = eje_size),
      axis.title.x = element_text(size = eje_size),
      axis.title.y = element_text(size = eje_size)
    )

  # Ajustar el diseño para evitar superposición
  p1 + p2 + p3 + plot_layout(ncol = 3, guides = "collect") & theme(plot.margin = margin(10, 10, 10, 0))
}

# Llamada a la función
graficar_distribuciones(datos_limpiados, titulo_size = 9, eje_size = 9)

```

### Tablas de distribución de frecuencias de las variables

```{r}
library(dplyr)

generar_tablas_frecuencia <- function(datos) {
  # Función auxiliar para calcular la frecuencia absoluta y relativa
  calcular_frecuencia <- function(variable, nombre_variable) {
    tabla <- datos %>%
      count({{ variable }}) %>%
      mutate(
        Frecuencia_Relativa = n / sum(n),
        Porcentaje = round(Frecuencia_Relativa * 100, 2)
      ) %>%
      rename(Valor = {{ variable }}, Frecuencia_Absoluta = n) %>%
      arrange(Valor)
    
    return(tabla)
  }
  
  # Generar las tablas para cada variable
  tabla_mes <- calcular_frecuencia(mes, "Mes")
  tabla_dia_sem <- calcular_frecuencia(dia_sem, "Día de la Semana")
  tabla_hora <- calcular_frecuencia(hora, "Hora")

  # Retornar las tablas en una lista
  return(list(
    Tabla_Mes = tabla_mes,
    Tabla_Dia_Semana = tabla_dia_sem,
    Tabla_Hora = tabla_hora
  ))
}

# Llamada a la función
tablas_frecuencia <- generar_tablas_frecuencia(datos_limpiados)

# Mostrar las tablas
datatable( tablas_frecuencia$Tabla_Mes )
datatable( tablas_frecuencia$Tabla_Dia_Semana )
datatable( tablas_frecuencia$Tabla_Hora )


```

### Magnitudes de la variable CONSUMO

```{r}
library(dplyr)
library(moments)  # Para curtosis y asimetría

analisis_exploratorio_consumo <- function(datos) {
  resumen <- datos %>%
    summarise(
      Minimo = round(min(consumo, na.rm = TRUE), 2),
      Q1 = round(quantile(consumo, 0.25, na.rm = TRUE), 2),
      Mediana = round(median(consumo, na.rm = TRUE), 2),
      Media = round(mean(consumo, na.rm = TRUE), 2),
      Q3 = round(quantile(consumo, 0.75, na.rm = TRUE), 2),
      Maximo = round(max(consumo, na.rm = TRUE), 2),
      Rango = round(Maximo - Minimo, 2),
      Rango_Intercuartilico = round(Q3 - Q1, 2),
      Desviacion_Estandar = round(sd(consumo, na.rm = TRUE), 2),
      Coef_Variacion = round((Desviacion_Estandar / Media) * 100, 2),
      Curtosis = round(kurtosis(consumo, na.rm = TRUE), 2),
      Asimetria = round(skewness(consumo, na.rm = TRUE), 2)
    )
  
  return(resumen)
}

# Llamada a la función
analisis_consumo <- analisis_exploratorio_consumo(datos_limpiados)


# Mostrar la tabla con los resultados
datatable( analisis_consumo )

```

### Distribución de la variable CONSUMO por día

(Analisis del comportamiento del consumo, se identifican 2 zonas alta y baja carga)

Comparativo General vs día

```{r}
library(ggplot2)
library(patchwork)

graficar_distribucion_dia <- function(datos, dia_especifico) {
  # Verificar que el día ingresado es válido
  dias_validos <- c("lunes", "martes", "miércoles", "jueves", "viernes", "sábado", "domingo")
  if (!(dia_especifico %in% dias_validos)) {
    stop("El día ingresado no es válido. Debe ser uno de: lunes, martes, miércoles, jueves, viernes, sábado o domingo.")
  }

  # Gráfico general (todos los días)
  p_general <- ggplot(datos, aes(x = consumo)) +
    geom_histogram(fill = "steelblue", color = "black", bins = 30) +
    theme_minimal(base_size = 14) +
    labs(title = "Distribución General de Consumo",
         x = "Consumo", y = "Frecuencia") +
    theme(plot.title = element_text(size = 14, hjust = 0.5))

  # Gráfico para el día específico
  p_dia <- ggplot(datos %>% filter(as.character(dia_sem) == dia_especifico), aes(x = consumo)) +
    geom_histogram(fill = "darkorange", color = "black", bins = 30) +
    theme_minimal(base_size = 14) +
    labs(title = paste("Distribución de Consumo -", dia_especifico),
         x = "Consumo", y = "Frecuencia") +
    theme(plot.title = element_text(size = 14, hjust = 0.5))

  # Unir ambos gráficos en una fila
  #layout <- p_general + p_dia + plot_layout(ncol = 2)
  layout <- p_general + plot_layout(ncol = 1)
  
  return(layout)
}

# Ejemplo de uso: Graficar el consumo general y para los martes
graficar_distribucion_dia(datos_limpiados, "lunes")
# graficar_distribucion_dia(datos_limpiados, "martes")
# graficar_distribucion_dia(datos_limpiados, "miércoles")
# graficar_distribucion_dia(datos_limpiados, "jueves")
# graficar_distribucion_dia(datos_limpiados, "viernes")
# graficar_distribucion_dia(datos_limpiados, "sábado")
# graficar_distribucion_dia(datos_limpiados, "domingo")

```

Comparativo Día vs día

```{r}
library(ggplot2)
library(dplyr)
library(patchwork)

graficar_dos_dias <- function(datos, dia1, dia2) {
  # Lista de días válidos
  dias_validos <- c("lunes", "martes", "miércoles", "jueves", "viernes", "sábado", "domingo")
  
  # Validar que los días ingresados sean correctos
  if (!(dia1 %in% dias_validos) | !(dia2 %in% dias_validos)) {
    stop("Los días ingresados no son válidos. Deben ser: lunes, martes, miércoles, jueves, viernes, sábado o domingo.")
  }
  
  # Gráfico para el primer día
  p1 <- ggplot(datos %>% filter(as.character(dia_sem) == dia1), aes(x = consumo)) +
    geom_histogram(fill = "steelblue", color = "black", bins = 30) +
    theme_minimal(base_size = 14) +
    labs(title = paste("Distribución de Consumo -", dia1),
         x = "Consumo", y = "Frecuencia") +
    theme(plot.title = element_text(size = 14, hjust = 0.5))
  
  # Gráfico para el segundo día
  p2 <- ggplot(datos %>% filter(as.character(dia_sem) == dia2), aes(x = consumo)) +
    geom_histogram(fill = "darkorange", color = "black", bins = 30) +
    theme_minimal(base_size = 14) +
    labs(title = paste("Distribución de Consumo -", dia2),
         x = "Consumo", y = "Frecuencia") +
    theme(plot.title = element_text(size = 14, hjust = 0.5))
  
  # Unir ambos gráficos en una fila
  layout <- p1 + p2 + plot_layout(ncol = 2)
  
  
  return(layout)
}

# Ejemplo de uso: Comparar consumo entre martes y viernes
graficar_dos_dias(datos_limpiados, "lunes", "domingo")

```

### Distribucion horaria de la variable consumo

```{r}
library(ggplot2)
library(dplyr)
library(patchwork)

graficar_general_vs_dia <- function(datos, dia) {
  # Lista de días válidos
  dias_validos <- c("lunes", "martes", "miércoles", "jueves", "viernes", "sábado", "domingo")
  
  # Validar que el día ingresado sea correcto
  if (!(dia %in% dias_validos)) {
    stop("El día ingresado no es válido. Debe ser: lunes, martes, miércoles, jueves, viernes, sábado o domingo.")
  }
  
  # Agrupar datos por hora y calcular promedio de consumo (todos los días)
  datos_general <- datos %>%
    group_by(hora) %>%
    summarise(consumo_promedio = mean(consumo, na.rm = TRUE))
  
  # Agrupar datos por hora pero solo para el día seleccionado
  datos_dia <- datos %>%
    filter(as.character(dia_sem) == dia) %>%
    group_by(hora) %>%
    summarise(consumo_promedio = mean(consumo, na.rm = TRUE))
  
  # Gráfico de la distribución general
  p1 <- ggplot(datos_general, aes(x = hora, y = consumo_promedio)) +
    geom_line(color = "steelblue", size = 1.2) +
    geom_point(color = "black") +
    theme_minimal(base_size = 14) +
    labs(title = "General",
         x = "Hora del día", y = "Consumo Promedio") +
    scale_x_continuous(breaks = 0:23) +
    theme(plot.title = element_text(size = 14, hjust = 0.5))

  # Gráfico de la distribución para el día específico
  p2 <- ggplot(datos_dia, aes(x = hora, y = consumo_promedio)) +
    geom_line(color = "darkorange", size = 1.2) +
    geom_point(color = "black") +
    theme_minimal(base_size = 14) +
    labs(title = paste("Día", dia),
         x = "Hora del día", y = "Consumo Promedio") +
    scale_x_continuous(breaks = 0:23) +
    theme(plot.title = element_text(size = 14, hjust = 0.5))

  # Unir los gráficos en una fila
  #layout <- p1 + p2 + plot_layout(ncol = 2)
  layout <- p1 + plot_layout(ncol = 1)
  
  return(layout)
}

# Ejemplo de uso: General vs Martes
graficar_general_vs_dia(datos_limpiados, "lunes")

```

```{r}
graficar_dia_vs_dia <- function(datos, dia1, dia2) {
  # Lista de días válidos
  dias_validos <- c("lunes", "martes", "miércoles", "jueves", "viernes", "sábado", "domingo")
  
  # Validar que los días ingresados sean correctos
  if (!(dia1 %in% dias_validos) | !(dia2 %in% dias_validos)) {
    stop("Los días ingresados no son válidos. Deben ser: lunes, martes, miércoles, jueves, viernes, sábado o domingo.")
  }
  
  # Agrupar datos por hora para cada día seleccionado
  datos_dia1 <- datos %>%
    filter(as.character(dia_sem) == dia1) %>%
    group_by(hora) %>%
    summarise(consumo_promedio = mean(consumo, na.rm = TRUE))
  
  datos_dia2 <- datos %>%
    filter(as.character(dia_sem) == dia2) %>%
    group_by(hora) %>%
    summarise(consumo_promedio = mean(consumo, na.rm = TRUE))
  
  # Gráfico para el primer día
  p1 <- ggplot(datos_dia1, aes(x = hora, y = consumo_promedio)) +
    geom_line(color = "steelblue", size = 1.2) +
    geom_point(color = "black") +
    theme_minimal(base_size = 14) +
    labs(title = paste("Promedio Hora", dia1),
         x = "Hora del día", y = "Consumo Promedio") +
    scale_x_continuous(breaks = 0:23) +
    theme(plot.title = element_text(size = 14, hjust = 0.5))

  # Gráfico para el segundo día
  p2 <- ggplot(datos_dia2, aes(x = hora, y = consumo_promedio)) +
    geom_line(color = "darkorange", size = 1.2) +
    geom_point(color = "black") +
    theme_minimal(base_size = 14) +
    labs(title = paste("Promedio Hora -", dia2),
         x = "Hora del día", y = "Consumo Promedio") +
    scale_x_continuous(breaks = 0:23) +
    theme(plot.title = element_text(size = 14, hjust = 0.5))

  # Unir los gráficos en una fila
  layout <- p1 + p2 + plot_layout(ncol = 2)
  
  return(layout)
}

# Ejemplo de uso: Comparar consumo entre martes y viernes
graficar_dia_vs_dia(datos_limpiados, "martes", "viernes")

```

### Identificación estadistica y eliminación de atipicos

Inicialmente no es recomendable borrar los atipicos hasta asegurarnos de que no sean parte de un patron de comportamiento, en este caso dichos valores corresponden a datos puntuales que no representan patrones de comportamiento.

```{r}
# Cargar librerías necesarias
library(ggplot2)

graficar_boxplot <- function(datos, width = 2, height = 2) {
  p <- ggplot(datos, aes(y = consumo)) +
    geom_boxplot(fill = "steelblue", color = "black", outlier.size = 1.5) +
    theme_minimal(base_size = 10) +  # Tamaño de fuente ajustado
    labs(title = "Boxplot de Consumo", y = "Consumo") +
    theme(
      axis.text.x = element_blank(),
      plot.margin = margin(5, 5, 5, 5)  # Márgenes más compactos
    ) +
    coord_cartesian(clip = "off")  # Evita que se recorten puntos

  print(p)  # Mostrar el gráfico
  return(p)  # Retornar el gráfico
}

# Llamar la función con tamaño ajustable
# resultados_boxplot <- graficar_boxplot(datos_limpiados, width = 2, height = 2)



```

```{r, fig.width=2, fig.height=3}
# Llamar la función con tamaño ajustable
resultados_boxplot <- graficar_boxplot(datos_limpiados)
```

### Segmentación de outliers

```{r}


# Función para describir los outliers (superior e inferior)
describir_outliers <- function(datos) {
  # Calcular los cuartiles y el rango intercuartílico (IQR)
  Q1 <- quantile(datos$consumo, 0.25, na.rm = TRUE)
  Q3 <- quantile(datos$consumo, 0.75, na.rm = TRUE)
  IQR <- Q3 - Q1
  
  # Calcular los límites inferior y superior para los outliers
  lower_bound <- Q1 - 1.5 * IQR
  upper_bound <- Q3 + 1.5 * IQR
  
  # Filtrar los datos para los outliers
  outliers_superior <- datos %>% filter(consumo > upper_bound)
  outliers_inferior <- datos %>% filter(consumo < lower_bound)
  
  # Calcular conteo y porcentaje de outliers
  total_datos <- nrow(datos)
  
  # Tabla para los outliers superiores
  tabla_outliers_superior <- tibble(
    Rango = paste(upper_bound, "a", max(datos$consumo, na.rm = TRUE)),
    Conteo = nrow(outliers_superior),
    Porcentaje = round( (nrow(outliers_superior) / total_datos) * 100, 2)
  )
  
  # Tabla para los outliers inferiores
  tabla_outliers_inferior <- tibble(
    Rango = paste(min(datos$consumo, na.rm = TRUE), "a", lower_bound),
    Conteo = nrow(outliers_inferior),
    Porcentaje = round(  (nrow(outliers_inferior) / total_datos) * 100 , 2)
  )
  
  # Devolver las dos tablas
  return(list(
    outliers_superior = tabla_outliers_superior,
    outliers_inferior = tabla_outliers_inferior
  ))
}

# Probar la función con el dataset
resultados_outliers <- describir_outliers(datos_limpiados)

# Ver los resultados
datatable( resultados_outliers$outliers_superior )
datatable( resultados_outliers$outliers_inferior )

```

### Tabla completa de outliers

```{r}

# Función para describir todos los outliers con la columna de rango
describir_outliers_con_rango <- function(datos) {
  # Calcular los cuartiles y el rango intercuartílico (IQR)
  Q1 <- quantile(datos$consumo, 0.25, na.rm = TRUE)
  Q3 <- quantile(datos$consumo, 0.75, na.rm = TRUE)
  IQR <- Q3 - Q1
  
  # Calcular los límites inferior y superior para los outliers
  lower_bound <- Q1 - 1.5 * IQR
  upper_bound <- Q3 + 1.5 * IQR
  
  # Filtrar los outliers
  outliers <- datos %>%
    mutate(rango_outlier = case_when(
      consumo < lower_bound ~ paste("Inferior (<", lower_bound, ")"),
      consumo > upper_bound ~ paste("Superior (>", upper_bound, ")"),
      TRUE ~ "No Outlier"
    )) %>%
    filter(consumo < lower_bound | consumo > upper_bound)
  
  # Devolver la tabla de outliers con rango
  return(outliers)
}

# Probar la función con el dataset
tabla_outliers_con_rango <- describir_outliers_con_rango(datos_limpiados)

# Ver los resultados
datatable( tabla_outliers_con_rango )


```

### Distribución de outliers (todos los rangos)

```{r}
library(ggplot2)
library(dplyr)
library(patchwork)  # Para organizar los gráficos en una fila
library(scales)     # Para formato de porcentaje

analizar_outliers_horarios_dias_distribucion <- function(datos) {
  # Validar que las columnas necesarias existen
  columnas_requeridas <- c("año", "mes", "dia", "dia_sem", "hora", "consumo")
  if (!all(columnas_requeridas %in% colnames(datos))) {
    stop("El dataset debe contener las columnas: año, mes, dia, dia_sem, hora y consumo")
  }
  
  # Calcular límites de outliers usando IQR
  Q1 <- quantile(datos$consumo, 0.25, na.rm = TRUE)
  Q3 <- quantile(datos$consumo, 0.75, na.rm = TRUE)
  IQR <- Q3 - Q1
  lower_bound <- Q1 - 1.5 * IQR
  upper_bound <- Q3 + 1.5 * IQR
  
  # Agregar columna de detección de outliers
  datos <- datos %>%
    mutate(es_outlier = consumo < lower_bound | consumo > upper_bound)
  
  # 📌 1️⃣ Proporción de outliers por hora del día
  df_outliers_hora <- datos %>%
    group_by(hora) %>%
    summarise(proporcion_outliers = mean(es_outlier, na.rm = TRUE)) 
  
  p1 <- ggplot(df_outliers_hora, aes(x = hora, y = proporcion_outliers)) +
    geom_line(color = "blue") + 
    geom_point(color = "red") +
    scale_y_continuous(labels = percent_format(accuracy = 1)) +
    theme_minimal() +
    labs(title = "Frecuencia de Outliers por Hora del Día",
         x = "Hora del día",
         y = "Proporción de Outliers") +
    theme(axis.text.x = element_text(angle = 45, hjust = 1))
  
  # 📌 2️⃣ Proporción de outliers por día de la semana
  df_outliers_dia <- datos %>%
    group_by(dia_sem) %>%
    summarise(proporcion_outliers = mean(es_outlier, na.rm = TRUE)) 
  
  # Ordenar días de la semana correctamente
  niveles_dia_sem <- c("lunes", "martes", "miércoles", "jueves", "viernes", "sábado", "domingo")
  df_outliers_dia$dia_sem <- factor(df_outliers_dia$dia_sem, levels = niveles_dia_sem)

  p2 <- ggplot(df_outliers_dia, aes(x = dia_sem, y = proporcion_outliers)) +
    geom_bar(stat = "identity", fill = "steelblue") +
    scale_y_continuous(labels = percent_format(accuracy = 1)) +
    theme_minimal() +
    labs(title = "Frecuencia de Outliers por Día de la Semana",
         x = "Día de la semana",
         y = "Proporción de Outliers") +
    theme(axis.text.x = element_text(angle = 45, hjust = 1))
  
  # 📌 3️⃣ Distribución de los valores de los outliers
  df_outliers <- datos %>%
    filter(es_outlier == TRUE)

  p3 <- ggplot(df_outliers, aes(x = consumo)) +
    geom_histogram(fill = "darkred", bins = 20, alpha = 0.7, color = "black") +
    theme_minimal() +
    labs(title = "Distribución de Valores de Outliers",
         x = "Consumo (solo outliers)",
         y = "Frecuencia") +
    theme(axis.text.x = element_text(angle = 45, hjust = 1))

  # Mostrar los 3 gráficos en una misma fila
  final_plot <- p1 + p2 + p3 + plot_layout(ncol = 3)
  
  print(final_plot)  # Mostrar el gráfico combinado
  #return(final_plot) # Retornar el gráfico si se quiere guardar
}

# Ejecutar la función con el dataset
analizar_outliers_horarios_dias_distribucion(datos_limpiados)

```

### Distribucion de outliers por rango

```{r}
# Función ajustada para analizar outliers de un rango específico
analizar_outliers_rango <- function(datos, rango = "superior") {
  # Validar que las columnas necesarias existen
  columnas_requeridas <- c("año", "mes", "dia", "dia_sem", "hora", "consumo")
  if (!all(columnas_requeridas %in% colnames(datos))) {
    stop("El dataset debe contener las columnas: año, mes, dia, dia_sem, hora y consumo")
  }
  
  # Calcular límites de outliers usando IQR
  Q1 <- quantile(datos$consumo, 0.25, na.rm = TRUE)
  Q3 <- quantile(datos$consumo, 0.75, na.rm = TRUE)
  IQR <- Q3 - Q1
  lower_bound <- Q1 - 1.5 * IQR
  upper_bound <- Q3 + 1.5 * IQR
  
  # Filtrar según el rango de outliers solicitado
  if (rango == "superior") {
    datos <- datos %>%
      mutate(es_outlier = consumo > upper_bound) %>%
      filter(es_outlier == TRUE)
  } else if (rango == "inferior") {
    datos <- datos %>%
      mutate(es_outlier = consumo < lower_bound) %>%
      filter(es_outlier == TRUE)
  } else {
    stop("El rango debe ser 'superior' o 'inferior'.")
  }

  # 📌 1️⃣ Proporción de outliers por hora del día
  df_outliers_hora <- datos %>%
    group_by(hora) %>%
    summarise(proporcion_outliers = mean(es_outlier, na.rm = TRUE)) 
  
  p1 <- ggplot(df_outliers_hora, aes(x = hora, y = proporcion_outliers)) +
    geom_line(color = "blue") + 
    geom_point(color = "red") +
    scale_y_continuous(labels = percent_format(accuracy = 1)) +
    theme_minimal() +
    labs(title = paste("Frecuencia de Outliers por Hora del Día (", rango, ")", sep = ""),
         x = "Hora del día",
         y = "Proporción de Outliers") +
    theme(axis.text.x = element_text(angle = 45, hjust = 1))
  
  # 📌 2️⃣ Proporción de outliers por día de la semana
  df_outliers_dia <- datos %>%
    group_by(dia_sem) %>%
    summarise(proporcion_outliers = mean(es_outlier, na.rm = TRUE)) 
  
  # Ordenar días de la semana correctamente
  niveles_dia_sem <- c("lunes", "martes", "miércoles", "jueves", "viernes", "sábado", "domingo")
  df_outliers_dia$dia_sem <- factor(df_outliers_dia$dia_sem, levels = niveles_dia_sem)

  p2 <- ggplot(df_outliers_dia, aes(x = dia_sem, y = proporcion_outliers)) +
    geom_bar(stat = "identity", fill = "steelblue") +
    scale_y_continuous(labels = percent_format(accuracy = 1)) +
    theme_minimal() +
    labs(title = paste("Frecuencia de Outliers por Día de la Semana (", rango, ")", sep = ""),
         x = "Día de la semana",
         y = "Proporción de Outliers") +
    theme(axis.text.x = element_text(angle = 45, hjust = 1))
  
  # 📌 3️⃣ Distribución de los valores de los outliers
  p3 <- ggplot(datos, aes(x = consumo)) +
    geom_histogram(fill = "darkred", bins = 20, alpha = 0.7, color = "black") +
    theme_minimal() +
    labs(title = paste("Distribución de Valores de Outliers (", rango, ")", sep = ""),
         x = "Consumo (solo outliers)",
         y = "Frecuencia") +
    theme(axis.text.x = element_text(angle = 45, hjust = 1))

  # Mostrar los 3 gráficos en una misma fila
  final_plot <- p1 + p2 + p3 + plot_layout(ncol = 3)
  
  print(final_plot)  # Mostrar el gráfico combinado
  #return(final_plot) # Retornar el gráfico si se quiere guardar
}

# Ejecutar la función con el dataset y el rango 'superior' o 'inferior'
analizar_outliers_rango(datos_limpiados, rango = "superior")
analizar_outliers_rango(datos_limpiados, rango = "inferior")


```

### Eliminacion de outliers

```{r}
# Eliminacion de outliers (si aplica) #####
eliminar_outliers <- function(datos, columna = "consumo") {
  # Calcular cuartiles y rango intercuartílico
  Q1 <- quantile(datos[[columna]], 0.25, na.rm = TRUE)
  Q3 <- quantile(datos[[columna]], 0.75, na.rm = TRUE)
  IQR_value <- Q3 - Q1
  
  # Definir límites para detectar outliers
  limite_inferior <- Q1 - 1.5 * IQR_value
  limite_superior <- Q3 + 1.5 * IQR_value
  
  # Filtrar datos dentro de los límites
  datos_sin_outliers <- datos[datos[[columna]] >= limite_inferior & datos[[columna]] <= limite_superior, ]
  
  return(datos_sin_outliers)
}

# Línea de prueba
datos_limpios_NA_OUT <- eliminar_outliers(datos_limpiados)


```

```{r}

# Llamada a la función
analisis_consumo_NA_OUT <- analisis_exploratorio_consumo(datos_limpios_NA_OUT)






```

### Comparativo descripcion de datos

Con outliers

```{r}
# Mostrar la tabla con los resultados
datatable( analisis_consumo )

```

sin outliers

```{r}
datatable( analisis_consumo_NA_OUT )
```

## Preparación para Identificacion de Grupos (Normalización)

```{r}
# Normalizar los datos de consumo (Z score mantiene la distribucion de los datos) #####

normalizar_consumo <- function(datos, metodo = "zscore") {
  # Verificar si la columna 'consumo' existe
  if (!"consumo" %in% colnames(datos)) {
    stop("El dataset no contiene la columna 'consumo'.")
  }
  
  # Normalizar según el método elegido
  if (metodo == "zscore") {
    datos <- datos %>%
      mutate(consumo_normalizado = (consumo - mean(consumo, na.rm = TRUE)) / sd(consumo, na.rm = TRUE))
  } else if (metodo == "minmax") {
    datos <- datos %>%
      mutate(consumo_normalizado = (consumo - min(consumo, na.rm = TRUE)) / 
               (max(consumo, na.rm = TRUE) - min(consumo, na.rm = TRUE)))
  } else {
    stop("Método no válido. Usa 'zscore' o 'minmax'.")
  }
  
  return(datos)
}

# Ejemplo de uso:
datos_normalizados <- normalizar_consumo(datos_limpios_NA_OUT, metodo = "zscore")

datatable( head(datos_normalizados) )


```

## Calculo del numero Optimo de grupos

```{r}
# Función para recomendar el número óptimo de clusters #####


library(cluster)
library(factoextra)
library(dplyr)
library(DT)


determinar_num_clusters <- function(data, max_k = 10) {
  
  # Elbow Method (WCSS - Within Cluster Sum of Squares)
  elbow <- fviz_nbclust(data, kmeans, method = "wss", k.max = max_k)$data
  opt_k_elbow <- which.max(diff(diff(elbow$y))) + 1 # Encontrar el "codo"
  
  # Silhouette Method
  silhouette <- fviz_nbclust(data, kmeans, method = "silhouette", k.max = max_k)$data
  opt_k_silhouette <- silhouette$clusters[which.max(silhouette$y)]
  
  # Gap Statistic
  gap_stat <- clusGap(data, FUN = kmeans, K.max = max_k, B = 50)
  opt_k_gap <- maxSE(gap_stat$Tab[, "gap"], gap_stat$Tab[, "SE.sim"]) # Regla de 1SE
  
  # Crear tabla con los resultados de cada métrica
  resultados <- data.frame(
    Metodo = c("Elbow", "Silhouette", "Gap Statistic"),
    K_Optimo = c(opt_k_elbow, opt_k_silhouette, opt_k_gap)
  )
  
  # Ranking de número de clusters (basado en cuántas veces aparece cada valor)
  ranking <- resultados %>%
    count(K_Optimo, name = "Frecuencia") %>%
    arrange(desc(Frecuencia), K_Optimo)
  
  # Visualización de resultados
  print("Resultados de cada método:")
  print(DT::datatable(resultados))
  
  print("Ranking de número de clusters sugeridos:")
  print(DT::datatable(ranking))
  
  # Gráficos
  par(mfrow = c(1, 3))
  fviz_nbclust(data, kmeans, method = "wss", k.max = max_k) + ggtitle("Elbow Method")
  fviz_nbclust(data, kmeans, method = "silhouette", k.max = max_k) + ggtitle("Silhouette Method")
  plot(gap_stat, main = "Gap Statistic")
  par(mfrow = c(1, 1))
  
  return(list(Resultados = resultados, Ranking = ranking, Gap_Stat = gap_stat))
}

# Prueba la función con datos normalizados

resultado <- determinar_num_clusters(datos_normalizados[, "consumo_normalizado"])

```
