---
title: "LBen Algoritmos de Agrupación"
author: "luisfflorezg"
format: 
  html:
    code-fold: true  # Permite ocultar o mostrar código
    code-summary: "Mostrar código"  # Texto del botón de despliegue
editor: visual
execute: 
  echo: true  # Permite mostrar/ocultar código
  warning: false  # Oculta warnings
  message: false  # Oculta mensajes
  error: false  # Evita mostrar errores en el documento
  
toc: true
toc-title: "Contenido"
toc-depth: 3
number-sections: true
---

## Resumen

Este documento implementa una metodología para la construcción de líneas base de consumo energético absoluto utilizando algoritmos de agrupación estándar.

Se identifican patrones de consumo mediante técnicas de clustering, agrupando períodos con comportamientos similares. Posteriormente, se validan estadísticamente los grupos obtenidos para garantizar su independencia y representatividad. Se incluye la posibilidad de editar manualmente los grupos en caso de que los resultados iniciales no sean óptimos, permitiendo refinamientos en la segmentación antes de proceder con los análisis finales.

Finalmente, se compara el modelo basado en clusters con el modelo tradicional de promedio global, evaluando su desempeño en términos de error. La justificación de esta metodología radica en que los modelos de línea base por cluster reflejan mejor la variabilidad operativa del consumo, reduciendo los sesgos introducidos por la heterogeneidad de los datos y proporcionando estimaciones más precisas para el cálculo de ahorros y sobreconsumos.

## Carga de Librerias

Se cargan las librerías necesarias para el procesamiento, análisis y visualización de datos.

```{r}
library(readr)  # Para importar y exportar archivos de texto y CSV de manera eficiente
library(dplyr)  # Para manipulación y transformación de datos
library(lubridate)  # Para trabajar con fechas y horas de forma sencilla
library(DT)  # Para crear y visualizar tablas interactivas en Shiny y R Markdown
library(ggplot2)  # Para visualización de datos con gráficos personalizables
library(tidyr)  # Para limpieza y reestructuración de datos (reshape, pivot, etc.)
library(factoextra)  # Para visualización y análisis de clustering
library(cluster)  # Para métodos de clustering como k-means y aglomerativos
library(dbscan)  # Para clustering basado en densidad (DBSCAN)
library(openxlsx)  # Para leer y escribir archivos Excel (.xlsx) sin depender de Java
library(car)  # Para análisis estadístico, incluye la prueba de Levene para homogeneidad de varianzas
library(ggpubr)  # Para facilitar la creación de gráficos y pruebas estadísticas como Shapiro-Wilk
library(FSA)  # Para análisis de datos biológicos y la prueba de Dunn para comparaciones múltiples

# Conjunto de paquetes para manipulación, visualización y modelado de datos
library(tidyverse)
library(tidyr)


library(e1071)  # Para algoritmos de machine learning, incluyendo SVM y Naïve Bayes
library(moments)  # Para calcular asimetría (skewness) y curtosis (kurtosis)
library(patchwork)  # Para combinar múltiples gráficos de ggplot2 en una sola visualización
library(scales)  # Para manipulación de escalas y colores en gráficos ggplot2

```

## Cargar Datos Iniciales

En nuestro caso el formato csv - sep ";" es el que se está generando desde las fuentes primarias de información (editar en caso de utilizar otro dataset de prueba).

```{r}
  
cargar_datos <- function(archivo) {
  datos <- read_delim(archivo, delim = ";", col_types = cols(.default = "c"), locale = locale(decimal_mark = ".", grouping_mark = ","), trim_ws = TRUE)
  colnames(datos) <- trimws(colnames(datos))
  if (!all(c("fecha_hora", "consumo") %in% colnames(datos))) {
    stop("El archivo debe contener las columnas 'fecha_hora' y 'consumo'")
  }
  datos <- datos %>%
    mutate(
      fecha_hora = dmy_hm(fecha_hora),
      consumo = as.numeric(consumo),
      año = as.integer(year(fecha_hora)),
      mes = month(fecha_hora, label = TRUE, abbr = TRUE),
      dia = day(fecha_hora),
      dia_sem = wday(fecha_hora, label = TRUE, abbr = FALSE, week_start = 1),
      hora = hour(fecha_hora)
    ) %>%
    select(fecha_hora, año, mes, dia, dia_sem, hora, consumo)
  return(datos)
}

ruta <- "www/caso1.csv"
datos_preparados <- cargar_datos(ruta)
datatable( head (datos_preparados, 10) )
```

## Descripción del dataset Datos Iniciales

Se realiza una exploración inicial del dataset de consumo energético para comprender su estructura y características principales. Este paso es fundamental para identificar posibles valores atípicos, datos faltantes y verificar la calidad de la información.

```{r}
describir_datos <- function(datos) {
  resumen <- datos %>%
    summarise(
      Variable = names(.),
      Tipo = sapply(., class),
      Registros = n(),
      Valores_Unicos = sapply(., function(x) length(unique(x))),
      Valores_Faltantes = sapply(., function(x) sum(is.na(x)))
    ) %>%
    as.data.frame()
  datatable(resumen, options = list(pageLength = 10, scrollX = TRUE))
}

describir_datos(datos_preparados)
```

## Limpieza del Dataset Datos Iniciales

Eliminación de datos faltantes

Se eliminan los registros con datos faltantes, ya que no se emplearán algoritmos que requieran la continuidad de la serie temporal. Dado que el análisis se basa en agrupación por patrones de consumo y no en modelos secuenciales, la eliminación de estos valores no afecta la estructura del estudio. Esta limpieza mejora la calidad del dataset y evita sesgos en el proceso de clustering.

```{r}
limpiar_datos <- function(datos) {
  datos_limpiados <- datos %>%
    select(-fecha_hora) %>%
    na.omit()
  return(datos_limpiados)
}

datos_limpiados <- limpiar_datos(datos_preparados)

describir_datos(datos_limpiados)

# datatable( head(datos_limpiados) )
```

## Análisis Exploratorio de Datos Iniciales

### Gráficos de distribición de frecuencia

Se analizan las distribuciones de consumo energético para evaluar la representatividad de los datos. Aunque no es estrictamente necesario que los datos estén balanceados, es fundamental contar con la mayor cantidad de escenarios posibles (todas las horas y todos los días de la seman) para garantizar que los grupos obtenidos en el clustering tengan sentido operativo.

Además, se examina la influencia del mes en el consumo, ya que pueden existir patrones de largo plazo asociados a factores estacionales o a variaciones operativas temporales. En los casos de estudio analizados, la disponibilidad de datos es menor a un año.

```{r, fig.width=10, fig.height=4}
library(ggplot2)
library(patchwork)

graficar_distribuciones <- function(datos, titulo_size = 16, eje_size = 12) {
  # Gráfico de distribución de meses
  p1 <- ggplot(datos, aes(x = mes)) +
    geom_bar(fill = "steelblue", color = "black") +
    theme_minimal(base_size = 14) +
    labs(title = "Distribución por Mes", x = "Mes", y = "Frecuencia") +
    theme(
      plot.title = element_text(size = titulo_size, face = "bold"),
      axis.text.x = element_text(angle = 45, hjust = 1, size = eje_size),
      axis.text.y = element_text(size = eje_size),
      axis.title.x = element_text(size = eje_size),
      axis.title.y = element_text(size = eje_size)
    )

  # Gráfico de distribución de días de la semana
  p2 <- ggplot(datos, aes(x = dia_sem)) +
    geom_bar(fill = "darkgreen", color = "black") +
    theme_minimal(base_size = 14) +
    labs(title = "Distribución por Día de la Semana", x = "Día", y = "Frecuencia") +
    theme(
      plot.title = element_text(size = titulo_size, face = "bold"),
      axis.text.x = element_text(angle = 45, hjust = 1, size = eje_size),
      axis.text.y = element_text(size = eje_size),
      axis.title.x = element_text(size = eje_size),
      axis.title.y = element_text(size = eje_size)
    )

  # Gráfico de distribución de horas
  p3 <- ggplot(datos, aes(x = factor(hora))) +
    geom_bar(fill = "darkred", color = "black") +
    theme_minimal(base_size = 14) +
    labs(title = "Distribución por Hora", x = "Hora", y = "Frecuencia")+
    theme(
      plot.title = element_text(size = titulo_size, face = "bold"),
      axis.text.x = element_text(angle = 45, hjust = 1, size = 6),
      axis.text.y = element_text(size = eje_size),
      axis.title.x = element_text(size = eje_size),
      axis.title.y = element_text(size = eje_size)
    )

  # Ajustar el diseño para evitar superposición
  p1 + p2 + p3 + plot_layout(ncol = 3, guides = "collect") & theme(plot.margin = margin(10, 10, 10, 0))
}

# Llamada a la función
graficar_distribuciones(datos_limpiados, titulo_size = 9, eje_size = 9)

```

### Tablas de distribución de frecuencias de las variables

```{r}
library(dplyr)

generar_tablas_frecuencia <- function(datos) {
  # Función auxiliar para calcular la frecuencia absoluta y relativa
  calcular_frecuencia <- function(variable, nombre_variable) {
    tabla <- datos %>%
      count({{ variable }}) %>%
      mutate(
        Frecuencia_Relativa = n / sum(n),
        Porcentaje = round(Frecuencia_Relativa * 100, 2)
      ) %>%
      rename(Valor = {{ variable }}, Frecuencia_Absoluta = n) %>%
      arrange(Valor)
    
    return(tabla)
  }
  
  # Generar las tablas para cada variable
  tabla_mes <- calcular_frecuencia(mes, "Mes")
  tabla_dia_sem <- calcular_frecuencia(dia_sem, "Día de la Semana")
  tabla_hora <- calcular_frecuencia(hora, "Hora")

  # Retornar las tablas en una lista
  return(list(
    Tabla_Mes = tabla_mes,
    Tabla_Dia_Semana = tabla_dia_sem,
    Tabla_Hora = tabla_hora
  ))
}

# Llamada a la función
tablas_frecuencia <- generar_tablas_frecuencia(datos_limpiados)

# Mostrar las tablas
datatable( tablas_frecuencia$Tabla_Mes )
datatable( tablas_frecuencia$Tabla_Dia_Semana )
datatable( tablas_frecuencia$Tabla_Hora )


```

### Magnitudes de la variable CONSUMO

```{r}
library(dplyr)
library(moments)  # Para curtosis y asimetría

analisis_exploratorio_consumo <- function(datos) {
  resumen <- datos %>%
    summarise(
      Minimo = round(min(consumo, na.rm = TRUE), 2),
      Q1 = round(quantile(consumo, 0.25, na.rm = TRUE), 2),
      Mediana = round(median(consumo, na.rm = TRUE), 2),
      Media = round(mean(consumo, na.rm = TRUE), 2),
      Q3 = round(quantile(consumo, 0.75, na.rm = TRUE), 2),
      Maximo = round(max(consumo, na.rm = TRUE), 2),
      Rango = round(Maximo - Minimo, 2),
      Rango_Intercuartilico = round(Q3 - Q1, 2),
      Desviacion_Estandar = round(sd(consumo, na.rm = TRUE), 2),
      Coef_Variacion = round((Desviacion_Estandar / Media) * 100, 2),
      Curtosis = round(kurtosis(consumo, na.rm = TRUE), 2),
      Asimetria = round(skewness(consumo, na.rm = TRUE), 2)
    )
  
  return(resumen)
}

# Llamada a la función
analisis_consumo <- analisis_exploratorio_consumo(datos_limpiados)


# Mostrar la tabla con los resultados
datatable( analisis_consumo )

```

### Distribución de la variable CONSUMO por día

(Analisis del comportamiento del consumo, se identifican 2 zonas alta y baja carga)

Este paso está analizando la distribución de la variable "CONSUMO" .

Se busca visualizar patrones en el comportamiento del consumo.

```{r, fig.width=10, fig.height=4}
library(ggplot2)
library(patchwork)

graficar_distribucion_dia <- function(datos, dia_especifico) {
  # Verificar que el día ingresado es válido
  dias_validos <- c("lunes", "martes", "miércoles", "jueves", "viernes", "sábado", "domingo")
  if (!(dia_especifico %in% dias_validos)) {
    stop("El día ingresado no es válido. Debe ser uno de: lunes, martes, miércoles, jueves, viernes, sábado o domingo.")
  }

  # Gráfico general (todos los días)
  p_general <- ggplot(datos, aes(x = consumo)) +
    geom_histogram(fill = "steelblue", color = "black", bins = 30) +
    theme_minimal(base_size = 14) +
    labs(title = "Distribución General de Consumo",
         x = "Consumo", y = "Frecuencia") +
    theme(plot.title = element_text(size = 14, hjust = 0.5))

  # Gráfico para el día específico
  p_dia <- ggplot(datos %>% filter(as.character(dia_sem) == dia_especifico), aes(x = consumo)) +
    geom_histogram(fill = "darkorange", color = "black", bins = 30) +
    theme_minimal(base_size = 14) +
    labs(title = paste("Distribución de Consumo -", dia_especifico),
         x = "Consumo", y = "Frecuencia") +
    theme(plot.title = element_text(size = 14, hjust = 0.5))

  # Unir ambos gráficos en una fila
  #layout <- p_general + p_dia + plot_layout(ncol = 2)
  layout <- p_general + plot_layout(ncol = 1)
  
  return(layout)
}

# Ejemplo de uso: Graficar el consumo general y para los martes
graficar_distribucion_dia(datos_limpiados, "lunes")
# graficar_distribucion_dia(datos_limpiados, "martes")
# graficar_distribucion_dia(datos_limpiados, "miércoles")
# graficar_distribucion_dia(datos_limpiados, "jueves")
# graficar_distribucion_dia(datos_limpiados, "viernes")
# graficar_distribucion_dia(datos_limpiados, "sábado")
# graficar_distribucion_dia(datos_limpiados, "domingo")

```

Comparativo Día vs día

El objetivo es visualizar variaciones o similitudes en los patrones de consumo en los comportamientos energéticos entre diferentes días (editable).

```{r, fig.width=10, fig.height=4}
library(ggplot2)
library(dplyr)
library(patchwork)

graficar_dos_dias <- function(datos, dia1, dia2) {
  # Lista de días válidos
  dias_validos <- c("lunes", "martes", "miércoles", "jueves", "viernes", "sábado", "domingo")
  
  # Validar que los días ingresados sean correctos
  if (!(dia1 %in% dias_validos) | !(dia2 %in% dias_validos)) {
    stop("Los días ingresados no son válidos. Deben ser: lunes, martes, miércoles, jueves, viernes, sábado o domingo.")
  }
  
  # Gráfico para el primer día
  p1 <- ggplot(datos %>% filter(as.character(dia_sem) == dia1), aes(x = consumo)) +
    geom_histogram(fill = "steelblue", color = "black", bins = 30) +
    theme_minimal(base_size = 14) +
    labs(title = paste("Distribución de Consumo -", dia1),
         x = "Consumo", y = "Frecuencia") +
    theme(plot.title = element_text(size = 14, hjust = 0.5))
  
  # Gráfico para el segundo día
  p2 <- ggplot(datos %>% filter(as.character(dia_sem) == dia2), aes(x = consumo)) +
    geom_histogram(fill = "darkorange", color = "black", bins = 30) +
    theme_minimal(base_size = 14) +
    labs(title = paste("Distribución de Consumo -", dia2),
         x = "Consumo", y = "Frecuencia") +
    theme(plot.title = element_text(size = 14, hjust = 0.5))
  
  # Unir ambos gráficos en una fila
  layout <- p1 + p2 + plot_layout(ncol = 2)
  
  
  return(layout)
}

# Comparar consumo entre martes y viernes
graficar_dos_dias(datos_limpiados, "lunes", "domingo")

```

### Distribucion horaria de la variable consumo

Este paso analiza cómo varía el consumo energético a lo largo de las horas del día (distribución horaria), y luego compara estas distribuciones entre diferentes días. El objetivo es identificar si existen patrones recurrentes en el consumo durante ciertas horas y si estos patrones se mantienen consistentes entre días.

```{r, fig.width=10, fig.height=4}
library(ggplot2)
library(dplyr)
library(patchwork)

graficar_general_vs_dia <- function(datos, dia) {
  # Lista de días válidos
  dias_validos <- c("lunes", "martes", "miércoles", "jueves", "viernes", "sábado", "domingo")
  
  # Validar que el día ingresado sea correcto
  if (!(dia %in% dias_validos)) {
    stop("El día ingresado no es válido. Debe ser: lunes, martes, miércoles, jueves, viernes, sábado o domingo.")
  }
  
  # Agrupar datos por hora y calcular promedio de consumo (todos los días)
  datos_general <- datos %>%
    group_by(hora) %>%
    summarise(consumo_promedio = mean(consumo, na.rm = TRUE))
  
  # Agrupar datos por hora pero solo para el día seleccionado
  datos_dia <- datos %>%
    filter(as.character(dia_sem) == dia) %>%
    group_by(hora) %>%
    summarise(consumo_promedio = mean(consumo, na.rm = TRUE))
  
  # Gráfico de la distribución general
  p1 <- ggplot(datos_general, aes(x = hora, y = consumo_promedio)) +
    geom_line(color = "steelblue", size = 1.2) +
    geom_point(color = "black") +
    theme_minimal(base_size = 14) +
    labs(title = "Promedio General",
         x = "Hora del día", y = "Consumo Promedio") +
    scale_x_continuous(breaks = 0:23) +
    theme(plot.title = element_text(size = 14, hjust = 0.5))

  # Gráfico de la distribución para el día específico
  p2 <- ggplot(datos_dia, aes(x = hora, y = consumo_promedio)) +
    geom_line(color = "darkorange", size = 1.2) +
    geom_point(color = "black") +
    theme_minimal(base_size = 14) +
    labs(title = paste("Día", dia),
         x = "Hora del día", y = "Consumo Promedio") +
    scale_x_continuous(breaks = 0:23) +
    theme(plot.title = element_text(size = 14, hjust = 0.5))

  # Unir los gráficos en una fila
  #layout <- p1 + p2 + plot_layout(ncol = 2)
  layout <- p1 + plot_layout(ncol = 1)
  
  return(layout)
}

# Ejemplo de uso: General vs Martes
graficar_general_vs_dia(datos_limpiados, "lunes")

```

Día vs día (editable)

```{r, fig.width=10, fig.height=4}
graficar_dia_vs_dia <- function(datos, dia1, dia2) {
  # Lista de días válidos
  dias_validos <- c("lunes", "martes", "miércoles", "jueves", "viernes", "sábado", "domingo")
  
  # Validar que los días ingresados sean correctos
  if (!(dia1 %in% dias_validos) | !(dia2 %in% dias_validos)) {
    stop("Los días ingresados no son válidos. Deben ser: lunes, martes, miércoles, jueves, viernes, sábado o domingo.")
  }
  
  # Agrupar datos por hora para cada día seleccionado
  datos_dia1 <- datos %>%
    filter(as.character(dia_sem) == dia1) %>%
    group_by(hora) %>%
    summarise(consumo_promedio = mean(consumo, na.rm = TRUE))
  
  datos_dia2 <- datos %>%
    filter(as.character(dia_sem) == dia2) %>%
    group_by(hora) %>%
    summarise(consumo_promedio = mean(consumo, na.rm = TRUE))
  
  # Gráfico para el primer día
  p1 <- ggplot(datos_dia1, aes(x = hora, y = consumo_promedio)) +
    geom_line(color = "steelblue", size = 1.2) +
    geom_point(color = "black") +
    theme_minimal(base_size = 14) +
    labs(title = paste("Promedio Hora", dia1),
         x = "Hora del día", y = "Consumo Promedio") +
    scale_x_continuous(breaks = 0:23) +
    theme(plot.title = element_text(size = 14, hjust = 0.5))

  # Gráfico para el segundo día
  p2 <- ggplot(datos_dia2, aes(x = hora, y = consumo_promedio)) +
    geom_line(color = "darkorange", size = 1.2) +
    geom_point(color = "black") +
    theme_minimal(base_size = 14) +
    labs(title = paste("Promedio Hora -", dia2),
         x = "Hora del día", y = "Consumo Promedio") +
    scale_x_continuous(breaks = 0:23) +
    theme(plot.title = element_text(size = 14, hjust = 0.5))

  # Unir los gráficos en una fila
  layout <- p1 + p2 + plot_layout(ncol = 2)
  
  return(layout)
}

# Ejemplo de uso: Comparar consumo entre martes y viernes
graficar_dia_vs_dia(datos_limpiados, "martes", "viernes")

```

### Identificación estadística y eliminación de atípicos

Este paso se enfoca en identificar valores atípicos en los datos (valores extremos que se desvían significativamente del resto de los datos). Se resalta que, antes de eliminarlos, es importante asegurarse de que no forman parte de un patrón recurrente. En este caso, los valores atípicos identificados son considerados errores puntuales que no reflejan patrones de comportamiento relevantes, por lo que se procede a su eliminación para evitar distorsionar el análisis.

::: callout-important
Nota: el tema de analisis de los atipicos creo que no lo voy a utilizar en la metodologia, voy a saltar hasta la eliminacion de los mismos; corresponden a menos del 2% no representan un patron de comportamiento.
:::

```{r}
# Cargar librerías necesarias
library(ggplot2)

graficar_boxplot <- function(datos, width = 2, height = 2) {
  p <- ggplot(datos, aes(y = consumo)) +
    geom_boxplot(fill = "steelblue", color = "black", outlier.size = 1.5) +
    theme_minimal(base_size = 10) +  # Tamaño de fuente ajustado
    labs(title = "Boxplot de Consumo", y = "Consumo") +
    theme(
      axis.text.x = element_blank(),
      plot.margin = margin(5, 5, 5, 5)  # Márgenes más compactos
    ) +
    coord_cartesian(clip = "off")  # Evita que se recorten puntos

  print(p)  # Mostrar el gráfico
  return(p)  # Retornar el gráfico
}




```

```{r, fig.width=2, fig.height=3}
# Llamar la función con tamaño ajustable
resultados_boxplot <- graficar_boxplot(datos_limpiados)
```

### Extracción de átipicos (outliers)

```{r}


# Función para describir los outliers (superior e inferior)
describir_outliers <- function(datos) {
  # Calcular los cuartiles y el rango intercuartílico (IQR)
  Q1 <- quantile(datos$consumo, 0.25, na.rm = TRUE)
  Q3 <- quantile(datos$consumo, 0.75, na.rm = TRUE)
  IQR <- Q3 - Q1
  
  # Calcular los límites inferior y superior para los outliers
  lower_bound <- Q1 - 1.5 * IQR
  upper_bound <- Q3 + 1.5 * IQR
  
  # Filtrar los datos para los outliers
  outliers_superior <- datos %>% filter(consumo > upper_bound)
  outliers_inferior <- datos %>% filter(consumo < lower_bound)
  
  # Calcular conteo y porcentaje de outliers
  total_datos <- nrow(datos)
  
  # Tabla para los outliers superiores
  tabla_outliers_superior <- tibble(
    Rango = paste(upper_bound, "a", max(datos$consumo, na.rm = TRUE)),
    Conteo = nrow(outliers_superior),
    Porcentaje = round( (nrow(outliers_superior) / total_datos) * 100, 2)
  )
  
  # Tabla para los outliers inferiores
  tabla_outliers_inferior <- tibble(
    Rango = paste(min(datos$consumo, na.rm = TRUE), "a", lower_bound),
    Conteo = nrow(outliers_inferior),
    Porcentaje = round(  (nrow(outliers_inferior) / total_datos) * 100 , 2)
  )
  
  # Devolver las dos tablas
  return(list(
    outliers_superior = tabla_outliers_superior,
    outliers_inferior = tabla_outliers_inferior
  ))
}

# Probar la función con el dataset
resultados_outliers <- describir_outliers(datos_limpiados)

# Ver los resultados
datatable( resultados_outliers$outliers_superior )
datatable( resultados_outliers$outliers_inferior )

```

### Tabla completa de outliers

```{r}

# Función para describir todos los outliers con la columna de rango
describir_outliers_con_rango <- function(datos) {
  # Calcular los cuartiles y el rango intercuartílico (IQR)
  Q1 <- quantile(datos$consumo, 0.25, na.rm = TRUE)
  Q3 <- quantile(datos$consumo, 0.75, na.rm = TRUE)
  IQR <- Q3 - Q1
  
  # Calcular los límites inferior y superior para los outliers
  lower_bound <- Q1 - 1.5 * IQR
  upper_bound <- Q3 + 1.5 * IQR
  
  # Filtrar los outliers
  outliers <- datos %>%
    mutate(rango_outlier = case_when(
      consumo < lower_bound ~ paste("Inferior (<", lower_bound, ")"),
      consumo > upper_bound ~ paste("Superior (>", upper_bound, ")"),
      TRUE ~ "No Outlier"
    )) %>%
    filter(consumo < lower_bound | consumo > upper_bound)
  
  # Devolver la tabla de outliers con rango
  return(outliers)
}

# Probar la función con el dataset
tabla_outliers_con_rango <- describir_outliers_con_rango(datos_limpiados)

# Ver los resultados
datatable( tabla_outliers_con_rango )


```

### Distribución de outliers (todos los rangos)

```{r}
library(ggplot2)
library(dplyr)
library(patchwork)  # Para organizar los gráficos en una fila
library(scales)     # Para formato de porcentaje

analizar_outliers_horarios_dias_distribucion <- function(datos) {
  # Validar que las columnas necesarias existen
  columnas_requeridas <- c("año", "mes", "dia", "dia_sem", "hora", "consumo")
  if (!all(columnas_requeridas %in% colnames(datos))) {
    stop("El dataset debe contener las columnas: año, mes, dia, dia_sem, hora y consumo")
  }
  
  # Calcular límites de outliers usando IQR
  Q1 <- quantile(datos$consumo, 0.25, na.rm = TRUE)
  Q3 <- quantile(datos$consumo, 0.75, na.rm = TRUE)
  IQR <- Q3 - Q1
  lower_bound <- Q1 - 1.5 * IQR
  upper_bound <- Q3 + 1.5 * IQR
  
  # Agregar columna de detección de outliers
  datos <- datos %>%
    mutate(es_outlier = consumo < lower_bound | consumo > upper_bound)
  
  # 📌 1️⃣ Proporción de outliers por hora del día
  df_outliers_hora <- datos %>%
    group_by(hora) %>%
    summarise(proporcion_outliers = mean(es_outlier, na.rm = TRUE)) 
  
  p1 <- ggplot(df_outliers_hora, aes(x = hora, y = proporcion_outliers)) +
    geom_line(color = "blue") + 
    geom_point(color = "red") +
    scale_y_continuous(labels = percent_format(accuracy = 1)) +
    theme_minimal() +
    labs(title = "Frecuencia de Outliers por Hora del Día",
         x = "Hora del día",
         y = "Proporción de Outliers") +
    theme(axis.text.x = element_text(angle = 45, hjust = 1))
  
  # 📌 2️⃣ Proporción de outliers por día de la semana
  df_outliers_dia <- datos %>%
    group_by(dia_sem) %>%
    summarise(proporcion_outliers = mean(es_outlier, na.rm = TRUE)) 
  
  # Ordenar días de la semana correctamente
  niveles_dia_sem <- c("lunes", "martes", "miércoles", "jueves", "viernes", "sábado", "domingo")
  df_outliers_dia$dia_sem <- factor(df_outliers_dia$dia_sem, levels = niveles_dia_sem)

  p2 <- ggplot(df_outliers_dia, aes(x = dia_sem, y = proporcion_outliers)) +
    geom_bar(stat = "identity", fill = "steelblue") +
    scale_y_continuous(labels = percent_format(accuracy = 1)) +
    theme_minimal() +
    labs(title = "Frecuencia de Outliers por Día de la Semana",
         x = "Día de la semana",
         y = "Proporción de Outliers") +
    theme(axis.text.x = element_text(angle = 45, hjust = 1))
  
  # 📌 3️⃣ Distribución de los valores de los outliers
  df_outliers <- datos %>%
    filter(es_outlier == TRUE)

  p3 <- ggplot(df_outliers, aes(x = consumo)) +
    geom_histogram(fill = "darkred", bins = 20, alpha = 0.7, color = "black") +
    theme_minimal() +
    labs(title = "Distribución de Valores de Outliers",
         x = "Consumo (solo outliers)",
         y = "Frecuencia") +
    theme(axis.text.x = element_text(angle = 45, hjust = 1))

  # Mostrar los 3 gráficos en una misma fila
  final_plot <- p1 + p2 + p3 + plot_layout(ncol = 3)
  
  print(final_plot)  # Mostrar el gráfico combinado
  #return(final_plot) # Retornar el gráfico si se quiere guardar
}

# Ejecutar la función con el dataset
analizar_outliers_horarios_dias_distribucion(datos_limpiados)

```

### Distribución de outliers por rango

```{r}
# Función ajustada para analizar outliers de un rango específico
analizar_outliers_rango <- function(datos, rango = "superior") {
  # Validar que las columnas necesarias existen
  columnas_requeridas <- c("año", "mes", "dia", "dia_sem", "hora", "consumo")
  if (!all(columnas_requeridas %in% colnames(datos))) {
    stop("El dataset debe contener las columnas: año, mes, dia, dia_sem, hora y consumo")
  }
  
  # Calcular límites de outliers usando IQR
  Q1 <- quantile(datos$consumo, 0.25, na.rm = TRUE)
  Q3 <- quantile(datos$consumo, 0.75, na.rm = TRUE)
  IQR <- Q3 - Q1
  lower_bound <- Q1 - 1.5 * IQR
  upper_bound <- Q3 + 1.5 * IQR
  
  # Filtrar según el rango de outliers solicitado
  if (rango == "superior") {
    datos <- datos %>%
      mutate(es_outlier = consumo > upper_bound) %>%
      filter(es_outlier == TRUE)
  } else if (rango == "inferior") {
    datos <- datos %>%
      mutate(es_outlier = consumo < lower_bound) %>%
      filter(es_outlier == TRUE)
  } else {
    stop("El rango debe ser 'superior' o 'inferior'.")
  }

  # 📌 1️⃣ Proporción de outliers por hora del día
  df_outliers_hora <- datos %>%
    group_by(hora) %>%
    summarise(proporcion_outliers = mean(es_outlier, na.rm = TRUE)) 
  
  p1 <- ggplot(df_outliers_hora, aes(x = hora, y = proporcion_outliers)) +
    geom_line(color = "blue") + 
    geom_point(color = "red") +
    scale_y_continuous(labels = percent_format(accuracy = 1)) +
    theme_minimal() +
    labs(title = paste("Frecuencia de Outliers por Hora del Día (", rango, ")", sep = ""),
         x = "Hora del día",
         y = "Proporción de Outliers") +
    theme(axis.text.x = element_text(angle = 45, hjust = 1))
  
  # 📌 2️⃣ Proporción de outliers por día de la semana
  df_outliers_dia <- datos %>%
    group_by(dia_sem) %>%
    summarise(proporcion_outliers = mean(es_outlier, na.rm = TRUE)) 
  
  # Ordenar días de la semana correctamente
  niveles_dia_sem <- c("lunes", "martes", "miércoles", "jueves", "viernes", "sábado", "domingo")
  df_outliers_dia$dia_sem <- factor(df_outliers_dia$dia_sem, levels = niveles_dia_sem)

  p2 <- ggplot(df_outliers_dia, aes(x = dia_sem, y = proporcion_outliers)) +
    geom_bar(stat = "identity", fill = "steelblue") +
    scale_y_continuous(labels = percent_format(accuracy = 1)) +
    theme_minimal() +
    labs(title = paste("Frecuencia de Outliers por Día de la Semana (", rango, ")", sep = ""),
         x = "Día de la semana",
         y = "Proporción de Outliers") +
    theme(axis.text.x = element_text(angle = 45, hjust = 1))
  
  # 📌 3️⃣ Distribución de los valores de los outliers
  p3 <- ggplot(datos, aes(x = consumo)) +
    geom_histogram(fill = "darkred", bins = 20, alpha = 0.7, color = "black") +
    theme_minimal() +
    labs(title = paste("Distribución de Valores de Outliers (", rango, ")", sep = ""),
         x = "Consumo (solo outliers)",
         y = "Frecuencia") +
    theme(axis.text.x = element_text(angle = 45, hjust = 1))

  # Mostrar los 3 gráficos en una misma fila
  final_plot <- p1 + p2 + p3 + plot_layout(ncol = 3)
  
  print(final_plot)  # Mostrar el gráfico combinado
  #return(final_plot) # Retornar el gráfico si se quiere guardar
}

# Ejecutar la función con el dataset y el rango 'superior' o 'inferior'
analizar_outliers_rango(datos_limpiados, rango = "superior")
analizar_outliers_rango(datos_limpiados, rango = "inferior")


```

### Eliminacion de outliers

```{r}
# Eliminacion de outliers (si aplica) #####
eliminar_outliers <- function(datos, columna = "consumo") {
  # Calcular cuartiles y rango intercuartílico
  Q1 <- quantile(datos[[columna]], 0.25, na.rm = TRUE)
  Q3 <- quantile(datos[[columna]], 0.75, na.rm = TRUE)
  IQR_value <- Q3 - Q1
  
  # Definir límites para detectar outliers
  limite_inferior <- Q1 - 1.5 * IQR_value
  limite_superior <- Q3 + 1.5 * IQR_value
  
  # Filtrar datos dentro de los límites
  datos_sin_outliers <- datos[datos[[columna]] >= limite_inferior & datos[[columna]] <= limite_superior, ]
  
  return(datos_sin_outliers)
}

# Línea de prueba
datos_limpios_NA_OUT <- eliminar_outliers(datos_limpiados)


```

```{r}

# Llamada a la función
analisis_consumo_NA_OUT <- analisis_exploratorio_consumo(datos_limpios_NA_OUT)


```

### Comparativo descripción de datos

Con outliers

```{r}
# Mostrar la tabla con los resultados
datatable( analisis_consumo )

```

sin outliers

```{r}
datatable( analisis_consumo_NA_OUT )
```

## Preparación para Identificacion de Grupos (Normalización)

```{r}
# Normalizar los datos de consumo (Z score mantiene la distribucion de los datos) #####

normalizar_consumo <- function(datos, metodo = "zscore") {
  # Verificar si la columna 'consumo' existe
  if (!"consumo" %in% colnames(datos)) {
    stop("El dataset no contiene la columna 'consumo'.")
  }
  
  # Normalizar según el método elegido
  if (metodo == "zscore") {
    datos <- datos %>%
      mutate(consumo_normalizado = (consumo - mean(consumo, na.rm = TRUE)) / sd(consumo, na.rm = TRUE))
  } else if (metodo == "minmax") {
    datos <- datos %>%
      mutate(consumo_normalizado = (consumo - min(consumo, na.rm = TRUE)) / 
               (max(consumo, na.rm = TRUE) - min(consumo, na.rm = TRUE)))
  } else {
    stop("Método no válido. Usa 'zscore' o 'minmax'.")
  }
  
  return(datos)
}

# Ejemplo de uso:
datos_normalizados <- normalizar_consumo(datos_limpios_NA_OUT, metodo = "zscore")

datatable( head(datos_normalizados) )


```

## Calculo del numero Optimo de Grupos

Estadisticos de calculo

```{r}

# Librerías necesarias
library(ggplot2)
library(factoextra)
library(cluster)
library(DT)

# Función para calcular K óptimo y generar gráfico
calcular_k_optimo_grafico <- function(dataset, metodo, k_max = 10) {
  datos <- dataset %>% select(consumo_normalizado)
  
  if (metodo == "codo") {
    wss <- sapply(1:k_max, function(k) {
      kmeans(datos, centers = k, nstart = 10)$tot.withinss
    })
    df_wss <- data.frame(K = 1:k_max, WSS = wss)
    grafico <- ggplot(df_wss, aes(x = K, y = WSS)) +
      geom_point() + geom_line() + ggtitle("Método del Codo") +
      xlab("Número de Clusters") + ylab("Suma de cuadrados intra-cluster")
  }
  
  else if (metodo == "silhouette") {
    sil_width <- sapply(2:k_max, function(k) {
      km <- kmeans(datos, centers = k, nstart = 10)
      mean(silhouette(km$cluster, dist(datos))[, 3])
    })
    df_sil <- data.frame(K = 2:k_max, Silhouette = sil_width)
    grafico <- ggplot(df_sil, aes(x = K, y = Silhouette)) +
      geom_point() + geom_line() + ggtitle("Método de Silhouette") +
      xlab("Número de Clusters") + ylab("Coeficiente Silhouette Promedio")
  }
  
  else if (metodo == "gap_stat") {
    gap_stat <- clusGap(datos, FUN = kmeans, nstart = 10, K.max = k_max, B = 50)
    grafico <- fviz_gap_stat(gap_stat)
  }
  
  else {
    stop("Método no reconocido. Usa 'codo', 'silhouette' o 'gap_stat'")
  }
  
  print(grafico)
}


calcular_k_optimo_tabla <- function(dataset, metodo, k_max = 10) {
  datos <- dataset %>% select(consumo_normalizado)
  
  if (metodo == "codo") {
    wss <- sapply(1:k_max, function(k) {
      kmeans(datos, centers = k, nstart = 10)$tot.withinss
    })
    resultados <- data.frame(K = 1:k_max, WSS = wss)
  }
  
  else if (metodo == "silhouette") {
    sil_width <- sapply(2:k_max, function(k) {
      km <- kmeans(datos, centers = k, nstart = 10)
      mean(silhouette(km$cluster, dist(datos))[, 3])
    })
    resultados <- data.frame(K = 2:k_max, Silhouette = sil_width)
  }
  
  else if (metodo == "gap_stat") {
    gap_stat <- clusGap(datos, FUN = kmeans, nstart = 10, K.max = k_max, B = 50)
    resultados <- data.frame(K = 1:k_max, GAP = gap_stat$Tab[, "gap"], SE = gap_stat$Tab[, "SE.sim"])
  }
  
  else {
    stop("Método no reconocido. Usa 'codo', 'silhouette' o 'gap_stat'")
  }
  
  DT::datatable(resultados, options = list(pageLength = 5)) # No usar print()
}

```

Metodo del Codo

```{r, fig.width=10, fig.height=3}
# Llamar las funciones con el dataset normalizado
calcular_k_optimo_grafico(datos_normalizados, metodo = "codo")

```

```{r}
calcular_k_optimo_tabla(datos_normalizados, metodo = "codo")
```

Metodo de Silhouette

```{r, fig.width=10, fig.height=3}
# Llamar las funciones con el dataset normalizado
calcular_k_optimo_grafico(datos_normalizados, metodo = "silhouette")

```

```{r}
calcular_k_optimo_tabla(datos_normalizados, metodo = "silhouette")
```

Metodo de gap_stat

```{r, fig.width=10, fig.height=3}
# Llamar las funciones con el dataset normalizado
calcular_k_optimo_grafico(datos_normalizados, metodo = "gap_stat")

```

```{r}
calcular_k_optimo_tabla(datos_normalizados, metodo = "gap_stat")
```

Numero optimo de grupos

```{r}

# Función para recomendar el número óptimo de clusters #####

library(cluster)
library(factoextra)
library(dplyr)
library(DT)

determinar_num_clusters <- function(data, max_k = 10) {
  
  # Elbow Method (WCSS - Within Cluster Sum of Squares)
  elbow <- fviz_nbclust(data, kmeans, method = "wss", k.max = max_k)$data
  opt_k_elbow <- which.max(diff(diff(elbow$y))) + 1  # Encontrar el "codo"
  
  # Silhouette Method
  silhouette <- fviz_nbclust(data, kmeans, method = "silhouette", k.max = max_k)$data
  opt_k_silhouette <- silhouette$clusters[which.max(silhouette$y)]
  
  # Gap Statistic
  gap_stat <- clusGap(data, FUN = kmeans, K.max = max_k, B = 50)
  opt_k_gap <- maxSE(gap_stat$Tab[, "gap"], gap_stat$Tab[, "SE.sim"])  # Regla de 1SE
  
  # Crear tabla con los resultados de cada métrica
  resultados <- data.frame(
    Metodo = c("Elbow", "Silhouette", "Gap Statistic"),
    K_Optimo = c(opt_k_elbow, opt_k_silhouette, opt_k_gap)
  )
  
  # Ranking de número de clusters (basado en cuántas veces aparece cada valor)
  ranking <- resultados %>%
    count(K_Optimo, name = "Frecuencia") %>%
    arrange(desc(Frecuencia), K_Optimo)
  
  # Retornar las tablas para su visualización en Quarto
  list(Resultados = resultados, Ranking = ranking, Gap_Stat = gap_stat)
}

# Ejecutar la función con datos normalizados
resultado <- determinar_num_clusters(datos_normalizados[, "consumo_normalizado"])

# Mostrar tablas en Quarto
resultado$Resultados |> DT::datatable()
resultado$Ranking |> DT::datatable()

```

## Creación de Grupos

### Clusterización

```{r}
# Función para aplicar clustering#####

# Cargar librerías necesarias
library(cluster)
library(factoextra)
library(dplyr)
library(DT)
library(dbscan)



aplicar_clustering <- function(datos, num_clusters, metodo = "kmeans") {
  
  # Seleccionar solo la variable de consumo normalizado para la agrupación
  datos_clustering <- datos %>% select(consumo_normalizado)
  
  # Aplicar el algoritmo de clustering según el método seleccionado
  if (metodo == "kmeans") {
    modelo <- kmeans(datos_clustering, centers = num_clusters, nstart = 25)
    datos$cluster <- as.factor(modelo$cluster)
  } else if (metodo == "hclust") {
    distancia <- dist(datos_clustering, method = "euclidean")
    jerarquico <- hclust(distancia, method = "ward.D2")
    datos$cluster <- as.factor(cutree(jerarquico, k = num_clusters))
  } else if (metodo == "dbscan") {
    library(dbscan)
    modelo <- dbscan(datos_clustering, eps = 0.2, minPts = 5)
    datos$cluster <- as.factor(modelo$cluster)
  } else {
    stop("Método no soportado. Usa 'kmeans', 'hclust' o 'dbscan'.")
  }
  
  # Mostrar la tabla en formato DT
  tabla_resultado <- datatable(datos, options = list(pageLength = 10, scrollX = TRUE))
  
  print(tabla_resultado)  # Mostrar la tabla
  
  return(datos)  # Retornar el dataset con la columna de cluster asignado
}



```

```{r}

datos_clusterizados <- aplicar_clustering(datos_normalizados, num_clusters = 2, metodo = "kmeans")

datatable(datos_clusterizados)
```

### Validación de Grupos

Pruebas de normalidad y de homocedasticidad

```{r}
#   Validacion de CLuster (Metodos Estadisticos) #####

# Prueba de Normalidad y de Homocedasticidad #####
#(para selecccionar: ANOVA o Kruskal-Wallis)

library(dplyr)
library(car)  # Para la prueba de Levene
library(ggpubr)  # Para Shapiro-Wilk

validar_supuestos_clusters <- function(datos_clusterizados) {
  resultados <- list()
  
  # Verificar normalidad por cluster
  normalidad <- datos_clusterizados %>% 
    group_by(cluster) %>% 
    summarise(p_valor = shapiro.test(consumo)$p.value) %>% 
    mutate(resultado = ifelse(p_valor > 0.05, "Normal", "No Normal"))
  
  # Verificar homocedasticidad
  levene_pvalor <- leveneTest(consumo ~ cluster, data = datos_clusterizados)$"Pr(>F)"[1]
  homocedasticidad <- ifelse(levene_pvalor > 0.05, "Varianzas Iguales", "Varianzas Diferentes")
  
  # Determinar prueba estadística a utilizar
  if (all(normalidad$resultado == "Normal") & homocedasticidad == "Varianzas Iguales") {
    prueba_recomendada <- "ANOVA"
  } else {
    prueba_recomendada <- "Kruskal-Wallis"
  }
  
  # Crear mensaje para el usuario
  mensaje <- paste0(
    "Resultados de las pruebas:\n",
    "- Normalidad por cluster: ", paste(normalidad$cluster, normalidad$resultado, sep = " -> ", collapse = ", "), "\n",
    "- Homocedasticidad (Levene test): ", homocedasticidad, "\n",
    "\nRecomendación: Se sugiere usar la prueba de ", prueba_recomendada, "."
  )
  
  return(mensaje)
}

# Ejemplo de uso
resultado <- validar_supuestos_clusters(datos_clusterizados)
cat(resultado)
```

Pruebas de Anova o de Kruskal-Wallis

```{r}
# Prueba de Anova o de Kruskal para validacion de cluster #####

realizar_prueba_clusters <- function(datos, metodo = "ANOVA") {
  library(dplyr)
  library(tidyr)
  library(ggpubr)
  
  # Verificar que el método ingresado sea válido
  if (!metodo %in% c("ANOVA", "Kruskal-Wallis")) {
    stop("Método no válido. Use 'ANOVA' o 'Kruskal-Wallis'.")
  }
  
  # Convertir cluster a factor si no lo es
  datos$cluster <- as.factor(datos$cluster)
  
  resultado <- NULL
  mensaje <- ""
  
  if (metodo == "ANOVA") {
    # ANOVA asume normalidad y homocedasticidad, se recomienda usar solo si las pruebas previas lo confirman
    prueba_anova <- aov(consumo ~ cluster, data = datos)
    resultado <- summary(prueba_anova)
    p_valor <- summary(prueba_anova)[[1]][["Pr(>F)"]][1]
    
    if (p_valor < 0.05) {
      mensaje <- "El ANOVA indica diferencias significativas entre los clusters (p < 0.05). Se recomienda una prueba post hoc como Tukey HSD para identificar diferencias específicas."
    } else {
      mensaje <- "El ANOVA no detectó diferencias significativas entre los clusters (p >= 0.05). No se requiere prueba post hoc."
    }
  } else {
    # Kruskal-Wallis para datos no normales o heterocedásticos
    prueba_kruskal <- kruskal.test(consumo ~ cluster, data = datos)
    resultado <- prueba_kruskal
    p_valor <- prueba_kruskal$p.value
    
    if (p_valor < 0.05) {
      mensaje <- "La prueba de Kruskal-Wallis indica diferencias significativas entre los clusters (p < 0.05). Se recomienda una prueba post hoc como Dunn para comparaciones específicas."
    } else {
      mensaje <- "La prueba de Kruskal-Wallis no detectó diferencias significativas entre los clusters (p >= 0.05). No se requiere prueba post hoc."
    }
  }
  
  return(list(Resultados = resultado, Interpretación = mensaje))
}

# Ejemplo de uso
resultado_prueba <- realizar_prueba_clusters(datos_clusterizados, metodo = "Kruskal-Wallis")
print(resultado_prueba$Resultados)
cat(resultado_prueba$Interpretación)
```

Prueba Posthoc Dunn

```{r}
# Prueba Posthoc Dunn #####

library(FSA)  # Para la prueba de Dunn
library(dplyr)

realizar_prueba_posthoc <- function(datos_clusterizados) {
  # Verificar si hay más de 2 clusters
  num_clusters <- length(unique(datos_clusterizados$cluster))
  
  if (num_clusters < 2) {
    return("La prueba post hoc no es necesaria, ya que solo hay un cluster.")
  }
  
  # Aplicar la prueba de Dunn con corrección de Bonferroni
  prueba_dunn <- dunnTest(consumo ~ cluster, data = datos_clusterizados, method = "bonferroni")
  
  # Extraer los resultados
  resultados <- prueba_dunn$res
  
  # Formatear salida
  interpretacion <- resultados %>% 
    mutate(Interpretación = ifelse(P.adj < 0.05, "Diferencia significativa", "No significativa"))
  
  return(list(Resultados = resultados, Interpretación = interpretacion))
}

# Prueba de la función
resultado_posthoc <- realizar_prueba_posthoc(datos_clusterizados)
# print(resultado_posthoc$Resultados)
# print(resultado_posthoc$Interpretación)

datatable((resultado_posthoc$Interpretación))
```

### Exploración e interpretación de grupos

Exploración

funcion auxiliar para establecer colores

```{r}
#funcion auxiliar para establecer colores

library(ggplot2)
library(dplyr)
library(lubridate)
library(patchwork)
library(scales)  # Para colores hue_pal()

# Función para obtener colores consistentes
obtener_colores_clusters <- function(datos_clusterizados) {
  clusters_unicos <- sort(unique(datos_clusterizados$cluster))  # Ordenar clusters únicos
  num_clusters <- length(clusters_unicos)

  # Definir los dos primeros colores fijos
  colores_fijos <- c("1" = "blue", "2" = "red")  

  # Si hay más clusters, generar colores adicionales con hue_pal()
  if (num_clusters > 2) {
    clusters_adicionales <- setdiff(clusters_unicos, c(1, 2))
    colores_extra <- hue_pal()(length(clusters_adicionales))  # Colores adicionales
    nombres_clusters_extra <- as.character(clusters_adicionales)
    nombres_colores_extra <- setNames(colores_extra, nombres_clusters_extra)

    # Combinar colores fijos con los adicionales
    colores_finales <- c(colores_fijos, nombres_colores_extra)
  } else {
    colores_finales <- colores_fijos
  }

  return(colores_finales)
}
```

#### Series

```{r, fig.width=10, fig.height=4}
# --- Función para Graficar Series Temporales ---
graficar_serie_temporal <- function(datos_clusterizados, n_datos = NULL) {
  datos_clusterizados <- datos_clusterizados %>%
    mutate(fecha_hora = make_datetime(año, as.numeric(mes), dia, hora)) %>%
    arrange(fecha_hora)

  if (!is.null(n_datos)) {
    datos_clusterizados <- datos_clusterizados %>% slice_head(n = n_datos)
  }

  colores_finales <- obtener_colores_clusters(datos_clusterizados)  # Obtener colores fijos

  # Gráfico 1: Serie temporal sin cluster
  p1 <- ggplot(datos_clusterizados, aes(x = fecha_hora, y = consumo)) +
    geom_line(color = "black", size = 1.2) +
    labs(title = "Serie Temporal de Consumo (Sin Cluster)", x = "Fecha y Hora", y = "Consumo") +
    theme_minimal(base_size = 12)

  # Gráfico 2: Serie temporal con color por cluster
  p2 <- ggplot(datos_clusterizados, aes(x = fecha_hora, y = consumo, color = factor(cluster), group = 1)) +
    geom_line(size = 1.2) +
    scale_color_manual(values = colores_finales) +
    labs(title = "Serie Temporal de Consumo (Por Cluster)", x = "Fecha y Hora", y = "Consumo", color = "Cluster") +
    theme_minimal(base_size = 12)

  p1 + p2  # Usar Patchwork para mostrar en la misma fila
}

# 🔹 **Ejemplo de uso**:  
graficar_serie_temporal(datos_clusterizados, n_datos = 7*24)

```

#### boxplots

```{r, fig.width=10, fig.height=4}

# --- Función para Graficar Boxplots ---
graficar_boxplot_clusters <- function(datos_clusterizados, alpha_puntos = 0.5, tamaño_puntos = 2) {
  if (!"cluster" %in% colnames(datos_clusterizados)) {
    stop("El dataset no contiene una columna llamada 'cluster'.")
  }

  colores_finales <- obtener_colores_clusters(datos_clusterizados)  # Obtener colores fijos

  p <- ggplot(datos_clusterizados, aes(x = factor(cluster), y = consumo, fill = factor(cluster))) +
    geom_boxplot(alpha = 0.6, outlier.color = "black", outlier.shape = 16) +
    geom_jitter(aes(color = factor(cluster)), width = 0.05, alpha = alpha_puntos, size = tamaño_puntos) +
    scale_fill_manual(values = colores_finales) +
    scale_color_manual(values = colores_finales) +
    theme_minimal(base_size = 12) +
    labs(title = "Boxplots del Consumo por Cluster", x = "Cluster", y = "Consumo") +
    theme(legend.position = "none")

  print(p)
}

# 📌 **Ejemplo de uso**
graficar_boxplot_clusters(datos_clusterizados, alpha_puntos = 0.3, tamaño_puntos = 2)
```

#### estadisticos boxplots

```{r}
library(dplyr)
library(DT)

calcular_estadisticas_clusters <- function(datos_clusterizados) {
  # Verificar si el dataset tiene la columna "cluster"
  if (!"cluster" %in% colnames(datos_clusterizados)) {
    stop("El dataset no contiene una columna llamada 'cluster'. Asegúrate de que los datos estén correctamente clusterizados.")
  }
  
  # Calcular estadísticas por cluster
  resumen_clusters <- datos_clusterizados %>%
    group_by(cluster) %>%
    summarise(
      Min = min(consumo, na.rm = TRUE),
      Max = max(consumo, na.rm = TRUE),
      Promedio = mean(consumo, na.rm = TRUE),
      Mediana = median(consumo, na.rm = TRUE),
      SD = sd(consumo, na.rm = TRUE),
      IQR = IQR(consumo, na.rm = TRUE),
      .groups = "drop"
    )
  
  # Mostrar la tabla con formato interactivo
  datatable(resumen_clusters, options = list(pageLength = 5))
}

# 📌 **Ejemplo de uso**
calcular_estadisticas_clusters(datos_clusterizados)

```

Incluir observaciones del analisis exploratorio hasta este punto

#### Probabilidad de Pertenencia

Incluir explicacion del metodo y la necesidad para la creacion de las matrices absolutas y probables, paso previo para decidir si editar o no los grupos

```{r}
# Probabilidad de pertenencia #####

# Función para calcular la probabilidad de pertenencia con clustering difuso

library(tidyverse)
library(e1071)  # Para clustering difuso (Fuzzy C-Means)

calcular_probabilidad_fuzzy <- function(datos, num_clusters) {
  
  # Seleccionar solo la variable de consumo normalizado para la agrupación
  datos_clustering <- datos %>% select(consumo_normalizado)
  
  # Aplicar Fuzzy C-Means con el número de clusters especificado
  modelo_fuzzy <- cmeans(datos_clustering, centers = num_clusters, m = 2, iter.max = 100, method = "cmeans")
  
  # Obtener las probabilidades de pertenencia
  probabilidades <- as.data.frame(modelo_fuzzy$membership)
  colnames(probabilidades) <- paste0("cluster_", 1:num_clusters)
  
  # Agregar las probabilidades al dataset original
  datos_fuzzy <- cbind(datos, probabilidades )
  
  return(datos_fuzzy)
}


```

```{r}
datos_con_probabilidad <- calcular_probabilidad_fuzzy(datos_clusterizados, num_clusters = 2)
datatable(datos_con_probabilidad)
```

grafico densidad de distribucion de consumo

```{r}
library(ggplot2)

graficar_densidad_clusters <- function(datos_clusterizados) {
  # Verificar si el dataset tiene la columna "cluster"
  if (!"cluster" %in% colnames(datos_clusterizados)) {
    stop("El dataset no contiene una columna llamada 'cluster'. Asegúrate de que los datos estén correctamente clusterizados.")
  }
  
  # Verificar si la columna "consumo" existe
  if (!"consumo" %in% colnames(datos_clusterizados)) {
    stop("El dataset no contiene una columna llamada 'consumo'. Asegúrate de que los datos estén correctamente estructurados.")
  }
  
  # Convertir cluster a factor si aún no lo es
  datos_clusterizados$cluster <- as.factor(datos_clusterizados$cluster)

  # Obtener colores según la lógica establecida
  colores_finales <- obtener_colores_clusters(datos_clusterizados)

  # Crear el gráfico de densidad con colores personalizados
  p <- ggplot(datos_clusterizados, aes(x = consumo, color = cluster, fill = cluster)) +
    geom_density(alpha = 0.4) +
    scale_color_manual(values = colores_finales) + 
    scale_fill_manual(values = colores_finales) +
    theme_minimal() +
    labs(title = "Distribución de Densidad del Consumo por Cluster",
         x = "Consumo",
         y = "Densidad",
         color = "Cluster",
         fill = "Cluster") +
    theme(legend.position = "top")
  
  print(p) # Mostrar el gráfico
}

# 📌 **Ejemplo de uso**
graficar_densidad_clusters(datos_clusterizados)


```

Grafico densidad de distribucion por horas

```{r}
library(ggplot2)

graficar_densidad_horas <- function(datos_clusterizados) {
  # Verificar si el dataset tiene las columnas necesarias
  if (!all(c("hora", "consumo", "cluster") %in% colnames(datos_clusterizados))) {
    stop("El dataset debe contener las columnas 'hora', 'consumo' y 'cluster'.")
  }
  
  # Obtener colores personalizados según la función auxiliar
  colores <- obtener_colores_clusters(datos_clusterizados)
  
  # Crear el gráfico de densidad con las horas en el eje X
  p <- ggplot(datos_clusterizados, aes(x = hora, color = factor(cluster), fill = factor(cluster))) +
    geom_density(alpha = 0.4) +
    scale_color_manual(values = colores) + 
    scale_fill_manual(values = colores) +
    theme_minimal() +
    labs(title = "Densidad del Consumo por Hora y Cluster",
         x = "Hora del día",
         y = "Densidad",
         color = "Cluster",
         fill = "Cluster") +
    scale_x_continuous(breaks = seq(0, 23, by = 1)) +  # Asegura que se muestren todas las horas
    theme(legend.position = "top")
  
  print(p)  # Mostrar el gráfico
}

# 📌 **Ejemplo de uso**
graficar_densidad_horas(datos_clusterizados)

```

Tabla de probabilidad de pertenencia por dia (seleccionar dia de interes)

```{r}

library(ggplot2)
library(dplyr)
library(tidyr)
library(DT)
library(scales)

# Función para obtener colores consistentes
obtener_colores_clusters <- function(datos_clusterizados) {
  clusters_unicos <- sort(unique(datos_clusterizados$Cluster))  # Ordenar clusters únicos
  num_clusters <- length(clusters_unicos)

  # Definir los dos primeros colores fijos
  colores_fijos <- c("cluster_1" = "blue", "cluster_2" = "red")  

  # Si hay más clusters, generar colores adicionales con hue_pal()
  if (num_clusters > 2) {
    clusters_adicionales <- setdiff(clusters_unicos, c("cluster_1", "cluster_2"))
    colores_extra <- hue_pal()(length(clusters_adicionales))  # Colores adicionales
    nombres_clusters_extra <- as.character(clusters_adicionales)
    nombres_colores_extra <- setNames(colores_extra, nombres_clusters_extra)

    # Combinar colores fijos con los adicionales
    colores_finales <- c(colores_fijos, nombres_colores_extra)
  } else {
    colores_finales <- colores_fijos
  }

  return(colores_finales)
}

# Función para calcular tabla y gráfico de probabilidades por día
calcular_probabilidad_por_dia <- function(datos) {
  # Obtener nombres de los clusters dinámicamente
  cluster_cols <- grep("^cluster_", colnames(datos), value = TRUE)
  
  # Agrupar por día de la semana y hora, calculando promedio de pertenencia a cada cluster
  probabilidad_por_hora <- datos %>%
    group_by(dia_sem, hora) %>%
    summarise(across(all_of(cluster_cols), mean, na.rm = TRUE), .groups = "drop")
  
  # Crear una lista para almacenar las tablas y gráficos
  resultados <- list()
  
  # Generar una tabla DT y un gráfico por cada día de la semana
  for (dia in unique(probabilidad_por_hora$dia_sem)) {
    # Filtrar los datos para el día específico
    datos_dia <- probabilidad_por_hora %>% filter(dia_sem == dia)
    
    # Convertir a formato largo para ggplot
    datos_long <- datos_dia %>%
      pivot_longer(cols = all_of(cluster_cols), names_to = "Cluster", values_to = "Probabilidad")
    
    # Obtener colores para los clusters
    colores <- obtener_colores_clusters(datos_long)
    
    # Crear tabla interactiva
    tabla_dt <- datatable(datos_dia, options = list(pageLength = 24, scrollX = TRUE),
                          caption = paste("Probabilidad de pertenencia por hora -", dia))
    
    # Crear gráfico de líneas
    grafico <- ggplot(datos_long, aes(x = hora, y = Probabilidad, color = Cluster)) +
      geom_line(size = 1) +
      geom_point(size = 2) +
      scale_x_continuous(breaks = seq(0, 23, by = 1)) +
      scale_color_manual(values = colores) +
      labs(title = paste("Evolución de Probabilidades -", dia),
           x = "Hora del día",
           y = "Probabilidad de pertenencia",
           color = "Cluster") +
      theme_minimal()
    
    # Almacenar en la lista
    resultados[[as.character(dia)]] <- list(tabla = tabla_dt, grafico = grafico)
  }
  
  return(resultados)
}

# Línea de prueba
resultados_probabilidad <- calcular_probabilidad_por_dia(datos_con_probabilidad)
# Para visualizar resultados
resultados_probabilidad[["martes"]]$tabla
resultados_probabilidad[["martes"]]$grafico

```

#### 

Tabla y matriz de franjas horarias

```{r}
library(ggplot2)
library(dplyr)
library(tidyr)
library(DT)

# Función para obtener colores consistentes
obtener_colores_clusters <- function(datos_clusterizados) {
  clusters_unicos <- sort(unique(datos_clusterizados$cluster))  # Ordenar clusters únicos
  num_clusters <- length(clusters_unicos)

  # Definir los dos primeros colores fijos
  colores_fijos <- c("1" = "blue", "2" = "red")  

  # Si hay más clusters, generar colores adicionales con hue_pal()
  if (num_clusters > 2) {
    clusters_adicionales <- setdiff(clusters_unicos, c(1, 2))
    colores_extra <- hue_pal()(length(clusters_adicionales))  # Colores adicionales
    nombres_clusters_extra <- as.character(clusters_adicionales)
    nombres_colores_extra <- setNames(colores_extra, nombres_clusters_extra)

    # Combinar colores fijos con los adicionales
    colores_finales <- c(colores_fijos, nombres_colores_extra)
  } else {
    colores_finales <- colores_fijos
  }

  colores_finales["Mixto"] <- "gray"  # Agregar color fijo para "Mixto"
  return(colores_finales)
}

# Función para generar tabla completa con cluster dominante considerando un umbral de probabilidad
generar_tabla_probabilidad_completa <- function(datos_probabilidad, umbral_probabilidad = 0.7) {
  
  # Agrupar por día de la semana y hora, calculando el promedio de probabilidad por cluster
  tabla_probabilidad <- datos_probabilidad %>%
    group_by(dia_sem, hora) %>%
    summarise(across(starts_with("cluster_"), mean, na.rm = TRUE)) %>%
    ungroup()
  
  # Determinar el cluster dominante con el umbral definido
  max_probabilidad <- apply(tabla_probabilidad %>% select(starts_with("cluster_")), 1, max)
  cluster_dominante <- apply(tabla_probabilidad %>% select(starts_with("cluster_")), 1, 
                             function(x) ifelse(max(x) >= umbral_probabilidad, names(x)[which.max(x)], "Mixto"))
  
  # Limpiar nombres de los clusters
  tabla_probabilidad$cluster_dominante <- gsub("cluster_", "", cluster_dominante)
  
  # Mostrar en formato DT
  datatable(tabla_probabilidad, options = list(pageLength = 10, scrollX = TRUE))
  
  return(tabla_probabilidad)
}

# Función para generar matriz de cluster dominante
generar_matriz_clusters <- function(tabla_probabilidad) {
  
  # Convertir la tabla en formato largo para la matriz visual
  tabla_probabilidad <- tabla_probabilidad %>%
    mutate(dia_sem = factor(dia_sem, levels = c("lunes", "martes", "miércoles", "jueves", "viernes", "sábado", "domingo")))
  
  # Obtener colores basados en los clusters detectados
  colores_clusters <- obtener_colores_clusters(tabla_probabilidad)
  
  # Crear la matriz visual con ggplot
  matriz <- ggplot(tabla_probabilidad, aes(x = factor(hora, levels = 0:23), y = dia_sem, fill = cluster_dominante)) +
    geom_tile(color = "white") +
    scale_fill_manual(values = colores_clusters) +
    labs(title = "Matriz de Cluster Dominante por Día y Hora",
         x = "Hora del Día",
         y = "Día de la Semana",
         fill = "Cluster Dominante") +
    theme_minimal()
  
  print(matriz)  # Mostrar el gráfico
}

```

Umbral 50%

```{r}
tabla_completa <- generar_tabla_probabilidad_completa(datos_con_probabilidad, umbral_probabilidad = 0.5)

generar_matriz_clusters(tabla_completa)
```

Umbral 60%

```{r}
tabla_completa_umbral <- generar_tabla_probabilidad_completa(datos_con_probabilidad, umbral_probabilidad = 0.6)

generar_matriz_clusters(tabla_completa_umbral)
```

Tabla franjas

```{r}
# Función para consolidar las franjas horarias por cluster y día #####
#' resume y organiza las tablas anteriores en una tabla con las franjas horarias en los dias de la semana para cada cluster
#' crea un excel para editar las frnajas horarias de los cluster
#' se editan las franjas por si el usuario quiere ajustar (uniformar los cluster, ej que todos empeicen a la misma hora)
#' fusiona el excel con datos clusterizados para tener datos clusterizados por algoritmo y editado


library(dplyr)
library(openxlsx)

# Función para consolidar franjas horarias en un dataframe
consolidar_franjas_horarias <- function(tabla) {
  niveles_dias <- c("domingo", "lunes", "martes", "miércoles", "jueves", "viernes", "sábado")
  
  agrupar_horas <- function(horas) {
    rle_horas <- rle(horas)
    valores <- rle_horas$values
    grupos <- split(valores, cumsum(c(1, diff(valores) != 1)))
    
    franjas <- sapply(grupos, function(g) {
      if (length(g) > 1) {
        paste0(min(g), "-", max(g))
      } else {
        as.character(g)
      }
    })
    
    paste(franjas, collapse = ", ")
  }
  
  tabla_franjas <- tabla %>%
    mutate(dia_sem = factor(dia_sem, levels = niveles_dias)) %>%
    arrange(dia_sem, hora, cluster_dominante) %>%
    group_by(dia_sem, cluster_dominante) %>%
    summarise(franja_horaria = agrupar_horas(hora), .groups = "drop")
  
  return(tabla_franjas)  # Retorna como un data.frame
}




```

```{r}
# Generar la tabla

tabla_franjas <- consolidar_franjas_horarias(tabla_completa)
datatable(tabla_franjas, options = list(pageLength = 20, scrollX = TRUE))

```

Descarga de archivo de franjas

```{r}
# Exportar a Excel
write.xlsx(tabla_franjas, "tabla_franjas.xlsx")

# Mensaje de instrucciones formateado
cat("\n--------------------------------------------\n",
    "✅ Archivo 'tabla_franjas.xlsx' guardado con éxito.\n",
    "✏️  Por favor, edítalo según sea necesario y guárdalo de nuevo con el nombre:\n",
    "   ➡️  'tabla_franjas_editado.xlsx'\n",
    "Luego, ejecuta el siguiente paso para continuar con el análisis.\n",
    "--------------------------------------------\n")
```

tabla franjas umbral

```{r}
#Generar la tabla
tabla_franjas_umbral <- consolidar_franjas_horarias(tabla_completa_umbral)
datatable(tabla_franjas_umbral, options = list(pageLength = 20, scrollX = TRUE))
```

#### Interpretación de grupos

Observaciones generales de analisis exploratorio e interpretacion de grupos

## Edición o Ajuste de Grupos (si aplica)

### Carga de Datos Editados

describir la accion de descarga, edicion, carga y nueva ejecucion de la metodologia.

tabla franjas editadas

```{r}
# Cargar la tabla editada

# Cargar la tabla editada si existe, si no, usar la original
library(DT)
library(openxlsx)

archivo_original <- "tabla_franjas.xlsx"
archivo_editado <- "tabla_franjas_editado.xlsx"

if (file.exists(archivo_editado)) {
  tabla_franjas_editado <- read.xlsx(archivo_editado)
  cat("✅ Se ha cargado el archivo editado:", archivo_editado, "\n")
  cat("⚠ Verificar que el archivo editado corresponda con tu proyecto.\n")
} else {
  tabla_franjas_editado <- read.xlsx(archivo_original)
  cat("⚠ No se encontró el archivo editado:", archivo_editado, "\n")
  cat("🔄 Se ha cargado el archivo original:", archivo_original, "\n")
}

# Revisar que se haya cargado correctamente
# print(head(tabla_franjas_editado))

# Mostrar la tabla interactiva
datatable(tabla_franjas_editado, options = list(pageLength = 20, scrollX = TRUE))

```

tabla completa franjas editadas

```{r}

# convertir tabla_franjas_editado en tabla_franjas_expandidas (parecido a tabla_completa)
procesar_horarios <- function(horario_texto) {
  if (is.na(horario_texto) || horario_texto == "") {
    return(integer(0))  # Devuelve una lista vacía si está vacío o NA
  }
  horarios <- unlist(strsplit(horario_texto, ", "))  # Separar por comas
  horas <- unlist(lapply(horarios, function(x) {
    if (grepl("-", x)) {  # Si es un rango (ej: "0-8")
      lims <- as.numeric(unlist(strsplit(x, "-")))
      return(seq(lims[1], lims[2]))  # Genera la secuencia de horas
    } else {
      return(as.numeric(x))  # Si es un número suelto
    }
  }))
  return(horas)
}

expandir_franjas <- function(tabla_franjas_editado) {
  tabla_expandida <- tabla_franjas_editado %>%
    rowwise() %>%
    mutate(horas_expandida = list(procesar_horarios(franja_horaria))) %>%
    unnest(horas_expandida) %>%
    rename(hora = horas_expandida) %>%
    select(dia_sem, hora, cluster_dominante) %>%
    arrange(match(dia_sem, c("lunes", "martes", "miércoles", "jueves", "viernes", "sábado", "domingo")), hora)
  
  return(tabla_expandida)
}

# Uso de la función
tabla_franjas_expandidas <- expandir_franjas(tabla_franjas_editado)

# Verificación
datatable(tabla_franjas_expandidas)

```

### matriz franjas editadas

```{r}

# Función para generar la matriz de clusters basada en franjas editadas
generar_matriz_clusters_editadas <- function(tabla_franjas_expandidas) {

  # Asegurar que los días de la semana estén en el orden correcto
  tabla_franjas_expandidas <- tabla_franjas_expandidas %>%
    mutate(dia_sem = factor(dia_sem, levels = c("lunes", "martes", "miércoles", "jueves", "viernes", "sábado", "domingo")),
           cluster_dominante = as.factor(cluster_dominante))

  # Obtener los colores consistentes usando la función auxiliar
  colores_clusters <- obtener_colores_clusters(tabla_franjas_expandidas)

  # Crear la matriz visual con ggplot
  matriz <- ggplot(tabla_franjas_expandidas, aes(x = factor(hora, levels = 0:23), y = dia_sem, fill = cluster_dominante)) +
    geom_tile(color = "white") +
    scale_fill_manual(values = colores_clusters) +  # Usar colores generados automáticamente
    labs(title = "Matriz de Clusters Basada en Franjas Horarias Editadas",
         subtitle = "Clusters asignados manualmente a cada combinación de día y hora",
         x = "Hora del Día",
         y = "Día de la Semana",
         fill = "Cluster Editado") +
    theme_minimal()

  print(matriz)  # Mostrar el gráfico
}

# Llamar la función con la tabla de franjas editadas
generar_matriz_clusters_editadas(tabla_franjas_expandidas)

```

verificacion de correcta edicion de franjas horarias (evitar faltantes, duplicados, etc)

```{r}
#validar la edicion de las franjas horarias (ya con la tabla expandida pero antes de fusionar con datos clusterizados)

validar_franjas_editadas <- function(tabla_franjas_expandidas) {
  # Verificar que las horas estén dentro del rango 0-23
  if (any(tabla_franjas_expandidas$hora < 0 | tabla_franjas_expandidas$hora > 23)) {
    stop("❌ Error: Se encontraron horas fuera del rango permitido (0-23).")
  }
  
  # Buscar solapamientos: mismo día y hora con diferentes clusters
  duplicados <- tabla_franjas_expandidas %>%
    group_by(dia_sem, hora) %>%
    summarise(n_clusters = n_distinct(cluster_dominante), .groups = "drop") %>%
    filter(n_clusters > 1)
  
  if (nrow(duplicados) > 0) {
    print("❌ Error: Se detectaron solapamientos en la asignación de clusters.")
    print(duplicados)
    stop("Por favor, revisa la edición de franjas horarias y corrige los solapamientos.")
  }
  
  # Detectar horas sin asignación de cluster en cada día
  horas_completas <- expand.grid(
    dia_sem = c("lunes", "martes", "miércoles", "jueves", "viernes", "sábado", "domingo"),
    hora = 0:23
  )
  
  # Unir con la tabla editada para detectar horas faltantes
  tabla_completa <- left_join(horas_completas, tabla_franjas_expandidas, by = c("dia_sem", "hora"))
  
  horas_faltantes <- tabla_completa %>% filter(is.na(cluster_dominante))
  
  if (nrow(horas_faltantes) > 0) {
    print("❌ Error: Se detectaron horas sin asignación de cluster en los siguientes casos:")
    print(horas_faltantes)
    stop("Por favor, completa todas las horas con un cluster válido.")
  }
  
  print("✅ Validación exitosa: No se encontraron errores en las franjas horarias.")
}

# Ejecutar validación antes de generar la matriz
validar_franjas_editadas(tabla_franjas_expandidas)
```

### Validación de grupos editado

validacion de los grupos con las franjas editadas

Preparacion datos editados para validacion estadistica y exploracion

```{r}
# union de tabla_franjas_expandidas con datos_clusterizados para formar datos_clusterizados_editado

# Unir datos_clusterizados con tabla_franjas_expandidas usando dia_sem + hora
datos_clusterizados_editado <- datos_clusterizados %>%
  left_join(tabla_franjas_expandidas, by = c("dia_sem", "hora")) %>%
  mutate(cluster_editado = ifelse(is.na(cluster_dominante), as.character(cluster), as.character(cluster_dominante))) %>%
  select(-cluster_dominante)  # Eliminamos la columna auxiliar

# Verificar la tabla final
datatable(datos_clusterizados_editado)
```

Prueba de Normalidad y de Homocedasticidad a grupos editados

```{r}
#   Validacion de CLuster Editado (Metodos Estadisticos) #####

# Prueba de Normalidad y de Homocedasticidad #####
#(para selecccionar: ANOVA o Kruskal-Wallis)

library(dplyr)
library(car)  # Para la prueba de Levene
library(ggpubr)  # Para Shapiro-Wilk

validar_supuestos_clusters_editado <- function(datos_clusterizados_editado) {
  resultados <- list()
  
  # Verificar normalidad por cluster
  normalidad <- datos_clusterizados_editado %>% 
    group_by(cluster_editado) %>% 
    summarise(p_valor = shapiro.test(consumo)$p.value) %>% 
    mutate(resultado = ifelse(p_valor > 0.05, "Normal", "No Normal"))
  
  # Verificar homocedasticidad
  levene_pvalor <- leveneTest(consumo ~ cluster_editado, data = datos_clusterizados_editado)$"Pr(>F)"[1]
  homocedasticidad <- ifelse(levene_pvalor > 0.05, "Varianzas Iguales", "Varianzas Diferentes")
  
  # Determinar prueba estadística a utilizar
  if (all(normalidad$resultado == "Normal") & homocedasticidad == "Varianzas Iguales") {
    prueba_recomendada <- "ANOVA"
  } else {
    prueba_recomendada <- "Kruskal-Wallis"
  }
  
  # Crear mensaje para el usuario
  mensaje <- paste0(
    "Resultados de las pruebas:\n",
    "- Normalidad por cluster: ", paste(normalidad$cluster_editado, normalidad$resultado, sep = " -> ", collapse = ", "), "\n",
    "- Homocedasticidad (Levene test): ", homocedasticidad, "\n",
    "\nRecomendación: Se sugiere usar la prueba de ", prueba_recomendada, "."
  )
  
  return(mensaje)
}

# Ejemplo de uso
resultado_editado <- validar_supuestos_clusters_editado(datos_clusterizados_editado)
cat(resultado_editado)
```

Prueba de Anova o de Kruskal para validacion de grupos editados

```{r}
# Prueba de Anova o de Kruskal para validacion de cluster editado#####

realizar_prueba_clusters_editado <- function(datos, metodo = "ANOVA") {
  library(dplyr)
  library(tidyr)
  library(ggpubr)
  
  # Verificar que el método ingresado sea válido
  if (!metodo %in% c("ANOVA", "Kruskal-Wallis")) {
    stop("Método no válido. Use 'ANOVA' o 'Kruskal-Wallis'.")
  }
  
  # Convertir cluster a factor si no lo es
  datos$cluster_editado <- as.factor(datos$cluster_editado)
  
  resultado <- NULL
  mensaje <- ""
  
  if (metodo == "ANOVA") {
    # ANOVA asume normalidad y homocedasticidad, se recomienda usar solo si las pruebas previas lo confirman
    prueba_anova <- aov(consumo ~ cluster_editado, data = datos)
    resultado <- summary(prueba_anova)
    p_valor <- summary(prueba_anova)[[1]][["Pr(>F)"]][1]
    
    if (p_valor < 0.05) {
      mensaje <- "El ANOVA indica diferencias significativas entre los clusters (p < 0.05). Se recomienda una prueba post hoc como Tukey HSD para identificar diferencias específicas."
    } else {
      mensaje <- "El ANOVA no detectó diferencias significativas entre los clusters (p >= 0.05). No se requiere prueba post hoc."
    }
  } else {
    # Kruskal-Wallis para datos no normales o heterocedásticos
    prueba_kruskal <- kruskal.test(consumo ~ cluster_editado, data = datos)
    resultado <- prueba_kruskal
    p_valor <- prueba_kruskal$p.value
    
    if (p_valor < 0.05) {
      mensaje <- "La prueba de Kruskal-Wallis indica diferencias significativas entre los clusters (p < 0.05). Se recomienda una prueba post hoc como Dunn para comparaciones específicas."
    } else {
      mensaje <- "La prueba de Kruskal-Wallis no detectó diferencias significativas entre los clusters (p >= 0.05). No se requiere prueba post hoc."
    }
  }
  
  return(list(Resultados = resultado, Interpretación = mensaje))
}

# Ejemplo de uso
resultado_prueba_editado <- realizar_prueba_clusters_editado(datos_clusterizados_editado, metodo = "Kruskal-Wallis")
print(resultado_prueba_editado$Resultados)
cat(resultado_prueba_editado$Interpretación)
```

Prueba Posthoc Dunn grupos editados

```{r}
# Prueba Posthoc Dunn #####

library(FSA)  # Para la prueba de Dunn
library(dplyr)

realizar_prueba_posthoc_editado <- function(datos_clusterizados_editado) {
  # Verificar si hay más de 2 clusters
  num_clusters <- length(unique(datos_clusterizados_editado$cluster_editado))
  
  if (num_clusters < 2) {
    return("La prueba post hoc no es necesaria, ya que solo hay un cluster.")
  }
  
  # Aplicar la prueba de Dunn con corrección de Bonferroni
  prueba_dunn <- dunnTest(consumo ~ cluster_editado, data = datos_clusterizados_editado, method = "bonferroni")
  
  # Extraer los resultados
  resultados <- prueba_dunn$res
  
  # Formatear salida
  interpretacion <- resultados %>% 
    mutate(Interpretación = ifelse(P.adj < 0.05, "Diferencia significativa", "No significativa"))
  
  return(list(Resultados = resultados, Interpretación = interpretacion))
}

# Prueba de la función
resultado_posthoc_editado <- realizar_prueba_posthoc_editado(datos_clusterizados_editado)

#print(resultado_posthoc_editado$Resultados)
#print(resultado_posthoc_editado$Interpretación)

datatable((resultado_posthoc_editado$Interpretación))
```

### Exploración e interpretación de grupos editado

boxplot

```{r, fig.width=10, fig.height=4}

# --- Función para Graficar Boxplots ---
graficar_boxplot_clusters_editado <- function(datos_clusterizados_editado, alpha_puntos = 0.5, tamaño_puntos = 2) {
  if (!"cluster_editado" %in% colnames(datos_clusterizados_editado)) {
    stop("El dataset no contiene una columna llamada 'cluster_editado'.")
  }

  colores_finales <- obtener_colores_clusters(datos_clusterizados)  # Obtener colores fijos

  p <- ggplot(datos_clusterizados_editado, aes(x = factor(cluster_editado), y = consumo, fill = factor(cluster_editado))) +
    geom_boxplot(alpha = 0.6, outlier.color = "black", outlier.shape = 16) +
    geom_jitter(aes(color = factor(cluster_editado)), width = 0.05, alpha = alpha_puntos, size = tamaño_puntos) +
    scale_fill_manual(values = colores_finales) +
    scale_color_manual(values = colores_finales) +
    theme_minimal(base_size = 12) +
    labs(title = "Boxplots del Consumo por Cluster", x = "Cluster_editado", y = "Consumo") +
    theme(legend.position = "none")

  print(p)
}

# 📌 **Ejemplo de uso**
graficar_boxplot_clusters_editado(datos_clusterizados_editado, alpha_puntos = 0.3, tamaño_puntos = 2)

```

Estadisticos boxplots editados

```{r}
library(dplyr)
library(DT)

calcular_estadisticas_clusters_editado <- function(datos_clusterizados_editado) {
  # Verificar si el dataset tiene la columna "cluster"
  if (!"cluster_editado" %in% colnames(datos_clusterizados_editado)) {
    stop("El dataset no contiene una columna llamada 'cluster_editado'. Asegúrate de que los datos estén correctamente clusterizados.")
  }
  
  # Calcular estadísticas por cluster
  resumen_clusters_editado <- datos_clusterizados_editado %>%
    group_by(cluster_editado) %>%
    summarise(
      Min = min(consumo, na.rm = TRUE),
      Max = max(consumo, na.rm = TRUE),
      Promedio = mean(consumo, na.rm = TRUE),
      Mediana = median(consumo, na.rm = TRUE),
      SD = sd(consumo, na.rm = TRUE),
      IQR = IQR(consumo, na.rm = TRUE),
      .groups = "drop"
    )
  
  # Mostrar la tabla con formato interactivo
  datatable(resumen_clusters_editado, options = list(pageLength = 5))
}

# 📌 **Ejemplo de uso**
calcular_estadisticas_clusters_editado(datos_clusterizados_editado)
```

Observaciones generales del analisis exploratorio e interpretacion de los datos editados

## Modelos de LB

preparar datos para las LB de consumo absoluto.

```{r}

agregar_promedios <- function(datos) {
  library(dplyr)
  
  datos <- datos %>%
    mutate(
      promedio_total = mean(consumo, na.rm = TRUE),  # Promedio de todo el dataset
      
      promedio_cluster = ave(consumo, cluster, FUN = function(x) mean(x, na.rm = TRUE)),  # Promedio por cluster
      
      promedio_cluster_editado = ave(consumo, cluster_editado, FUN = function(x) mean(x, na.rm = TRUE))  # Promedio por cluster editado
    )
  
  return(datos)
}

# Uso:
datos_lb <- agregar_promedios(datos_clusterizados_editado)

# Verificar resultado:
datatable(datos_lb)


```

### Construcción

modelos de LBen de consumo absoluto

```{r}

library(dplyr)
library(DT)

calcular_estadisticas_totales <- function(datos_clusterizados) {
  # Verificar si el dataset tiene la columna "cluster"
  if (!"cluster" %in% colnames(datos_clusterizados)) {
    stop("El dataset no contiene una columna llamada 'cluster'. Asegúrate de que los datos estén correctamente clusterizados.")
  }
  
  # Calcular estadísticas por cluster
  resumen_clusters <- datos_clusterizados %>%
    # group_by(cluster) %>%
    summarise(
      Min = min(consumo, na.rm = TRUE),
      Max = max(consumo, na.rm = TRUE),
      Promedio = mean(consumo, na.rm = TRUE),
      Mediana = median(consumo, na.rm = TRUE),
      SD = sd(consumo, na.rm = TRUE),
      IQR = IQR(consumo, na.rm = TRUE),
      .groups = "drop"
    )
  
  # Mostrar la tabla con formato interactivo
  datatable(resumen_clusters, options = list(pageLength = 5))
}

# 📌 **Ejemplo de uso**
calcular_estadisticas_totales(datos_clusterizados)

calcular_estadisticas_clusters(datos_clusterizados)

calcular_estadisticas_clusters_editado(datos_clusterizados_editado)
```

### Metricas

tabla de errores

```{r}

calcular_metricas <- function(datos) {
  library(dplyr)
  
  # Calcular residuos para cada modelo
  datos <- datos %>%
    mutate(
      residuo_total = consumo - promedio_total,
      residuo_cluster = consumo - promedio_cluster,
      residuo_cluster_editado = consumo - promedio_cluster_editado
    )
  
  # Función auxiliar para calcular métricas
  calcular_metricas_modelo <- function(residuos, consumo_real) {
    mad <- mean(abs(residuos), na.rm = TRUE)  # MAD
    mape <- mean(abs(residuos / consumo_real), na.rm = TRUE) * 100  # MAPE (%)
    rmse <- sqrt(mean(residuos^2, na.rm = TRUE))  # RMSE
    std_residuos <- sd(residuos, na.rm = TRUE)  # Desviación estándar
    bias <- mean(residuos, na.rm = TRUE)  # Bias
    
    return(c(MAD = mad, MAPE = mape, RMSE = rmse, STD_Residuos = std_residuos, Bias = bias))
  }
  
  # Calcular métricas para cada modelo
  metricas_total <- calcular_metricas_modelo(datos$residuo_total, datos$consumo)
  metricas_cluster <- calcular_metricas_modelo(datos$residuo_cluster, datos$consumo)
  metricas_cluster_editado <- calcular_metricas_modelo(datos$residuo_cluster_editado, datos$consumo)
  
  # Crear tabla de comparación
  tabla_resultados <- data.frame(
    Modelo = c("Promedio Total", "Promedio Cluster", "Promedio Cluster Editado"),
    MAD = c(metricas_total["MAD"], metricas_cluster["MAD"], metricas_cluster_editado["MAD"]),
    MAPE = c(metricas_total["MAPE"], metricas_cluster["MAPE"], metricas_cluster_editado["MAPE"]),
    RMSE = c(metricas_total["RMSE"], metricas_cluster["RMSE"], metricas_cluster_editado["RMSE"]),
    STD_Residuos = c(metricas_total["STD_Residuos"], metricas_cluster["STD_Residuos"], metricas_cluster_editado["STD_Residuos"]),
    Bias = c(metricas_total["Bias"], metricas_cluster["Bias"], metricas_cluster_editado["Bias"])
  )
  
  return(tabla_resultados)
}

# Uso:
tabla_metricas <- calcular_metricas(datos_lb)
print(tabla_metricas)
```

grafico de rsiduos

boxplots

```{r}
library(ggplot2)

# Función para generar boxplots de residuos
crear_boxplots_residuos <- function(datos_lb) {
  
  # Calcular residuos para cada modelo
  datos_residuos <- datos_lb %>%
    mutate(
      residuo_total = consumo - promedio_total,
      residuo_cluster = consumo - promedio_cluster,
      residuo_cluster_editado = consumo - promedio_cluster_editado
    ) %>%
    pivot_longer(
      cols = c(residuo_total, residuo_cluster, residuo_cluster_editado),
      names_to = "modelo",
      values_to = "residuo"
    )
  
  # Renombrar etiquetas para mayor claridad en el gráfico
  datos_residuos$modelo <- factor(datos_residuos$modelo, 
                                  levels = c("residuo_total", "residuo_cluster", "residuo_cluster_editado"),
                                  labels = c("Promedio Total", "Promedio por Cluster", "Promedio por Cluster Editado"))
  
  # Crear el gráfico
  ggplot(datos_residuos, aes(x = modelo, y = residuo, fill = modelo)) +
    geom_boxplot(outlier.alpha = 0.5) +
    scale_fill_manual(values = c("#1F77B4", "#FF7F0E", "#2CA02C")) +  # Colores formales y equilibrados
    labs(title = "Distribución de Residuos por Modelo",
         x = "Modelo",
         y = "Residuo") +
    theme_minimal() +
    theme(legend.position = "none",
          plot.title = element_text(hjust = 0.5, face = "bold"))
}

# Uso:
crear_boxplots_residuos(datos_lb)

```

```{r}
calcular_estadisticos_residuos <- function(datos_lb) {
  library(dplyr)
  library(moments)  # Para skewness y kurtosis
  
  calcular_estadisticas <- function(residuos) {
    tibble(
      Min = min(residuos, na.rm = TRUE),
      Q1 = quantile(residuos, 0.25, na.rm = TRUE),
      Mediana = median(residuos, na.rm = TRUE),
      Q3 = quantile(residuos, 0.75, na.rm = TRUE),
      Max = max(residuos, na.rm = TRUE),
      IQR = IQR(residuos, na.rm = TRUE),
      SD = sd(residuos, na.rm = TRUE),
      Sesgo = skewness(residuos, na.rm = TRUE),
      Curtosis = kurtosis(residuos, na.rm = TRUE)
    )
  }
  
  datos_residuos <- datos_lb %>%
    mutate(
      residuos_total = consumo - promedio_total,
      residuos_cluster = consumo - promedio_cluster,
      residuos_cluster_editado = consumo - promedio_cluster_editado
    )
  
  estadisticas <- bind_rows(
    calcular_estadisticas(datos_residuos$residuos_total) %>% mutate(Modelo = "Promedio Total"),
    calcular_estadisticas(datos_residuos$residuos_cluster) %>% mutate(Modelo = "Promedio Cluster"),
    calcular_estadisticas(datos_residuos$residuos_cluster_editado) %>% mutate(Modelo = "Promedio Cluster Editado")
  )
  
  return(estadisticas %>% select(Modelo, everything()))
}

# Uso:
estadisticas_residuos <- calcular_estadisticos_residuos(datos_lb)
print(estadisticas_residuos)

```

residuos

::: callout-important
Estas ultimas graficas no seran necesarias
:::

```{r}

library(ggplot2)

# Función para graficar el análisis de residuos (dispersión)
graficar_residuos_dispersion <- function(datos_lb) {
  datos_residuos <- datos_lb %>%
    mutate(
      residuo_total = consumo - promedio_total,
      residuo_cluster = consumo - promedio_cluster,
      residuo_cluster_editado = consumo - promedio_cluster_editado
    )
  
  # Crear los gráficos de dispersión
  g1 <- ggplot(datos_residuos, aes(x = promedio_total, y = residuo_total)) +
    geom_point(alpha = 0.5, color = "#1b9e77") +
    geom_hline(yintercept = 0, linetype = "dashed", color = "black") +
    ggtitle("Residuos vs. Predicción (Promedio Total)") +
    theme_minimal()
  
  g2 <- ggplot(datos_residuos, aes(x = promedio_cluster, y = residuo_cluster)) +
    geom_point(alpha = 0.5, color = "#d95f02") +
    geom_hline(yintercept = 0, linetype = "dashed", color = "black") +
    ggtitle("Residuos vs. Predicción (Promedio por Cluster)") +
    theme_minimal()
  
  g3 <- ggplot(datos_residuos, aes(x = promedio_cluster_editado, y = residuo_cluster_editado)) +
    geom_point(alpha = 0.5, color = "#7570b3") +
    geom_hline(yintercept = 0, linetype = "dashed", color = "black") +
    ggtitle("Residuos vs. Predicción (Promedio por Cluster Editado)") +
    theme_minimal()
  
  return(g1 + g2 + g3)
}

# Uso:
graficar_residuos_dispersion(datos_lb)



```

```{r}
library(ggplot2)
library(patchwork)  # Para combinar gráficos

graficar_analisis_residuos <- function(datos) {
  # Calcular residuos
  datos <- datos %>%
    mutate(
      residuo_total = consumo - promedio_total,
      residuo_cluster = consumo - promedio_cluster,
      residuo_cluster_editado = consumo - promedio_cluster_editado
    )
  
  # Gráfico de residuos vs. valores predichos
  p1 <- ggplot(datos, aes(x = promedio_total, y = residuo_total)) +
    geom_point(alpha = 0.5, color = "blue") +
    geom_hline(yintercept = 0, linetype = "dashed", color = "red") +
    labs(title = "Residuos vs Promedio Total", x = "Predicción (Promedio Total)", y = "Residuos") +
    theme_minimal()
  
  p2 <- ggplot(datos, aes(x = promedio_cluster, y = residuo_cluster)) +
    geom_point(alpha = 0.5, color = "green") +
    geom_hline(yintercept = 0, linetype = "dashed", color = "red") +
    labs(title = "Residuos vs Promedio por Cluster", x = "Predicción (Promedio Cluster)", y = "Residuos") +
    theme_minimal()
  
  p3 <- ggplot(datos, aes(x = promedio_cluster_editado, y = residuo_cluster_editado)) +
    geom_point(alpha = 0.5, color = "purple") +
    geom_hline(yintercept = 0, linetype = "dashed", color = "red") +
    labs(title = "Residuos vs Promedio Cluster Editado", x = "Predicción (Promedio Cluster Editado)", y = "Residuos") +
    theme_minimal()
  
  # Gráfico de residuos vs. valores reales
  p4 <- ggplot(datos, aes(x = consumo, y = residuo_total)) +
    geom_point(alpha = 0.5, color = "blue") +
    geom_hline(yintercept = 0, linetype = "dashed", color = "red") +
    labs(title = "Residuos vs Consumo Real (Total)", x = "Consumo Real", y = "Residuos") +
    theme_minimal()
  
  p5 <- ggplot(datos, aes(x = consumo, y = residuo_cluster)) +
    geom_point(alpha = 0.5, color = "green") +
    geom_hline(yintercept = 0, linetype = "dashed", color = "red") +
    labs(title = "Residuos vs Consumo Real (Cluster)", x = "Consumo Real", y = "Residuos") +
    theme_minimal()
  
  p6 <- ggplot(datos, aes(x = consumo, y = residuo_cluster_editado)) +
    geom_point(alpha = 0.5, color = "purple") +
    geom_hline(yintercept = 0, linetype = "dashed", color = "red") +
    labs(title = "Residuos vs Consumo Real (Cluster Editado)", x = "Consumo Real", y = "Residuos") +
    theme_minimal()

  # Combinar gráficos
  p_final <- (p1 + p2 + p3) / (p4 + p5 + p6)
  return(p_final)
}

# Uso:
graficar_analisis_residuos(datos_lb)

```

## Observaciones Generales

Incluir pruebas
